---
title: "Trabajo de Modelos de Regresión - Parkinson"
subtitle: "Grado en Ciencia e Ingeniería de Datos – Universidad Rey Juan Carlos"
author: 
  -  Alejandro Álvarez Segoviano
  -  Ivo Reguero Ferrer
date: 04/30/2026
format:
  html:
    toc: true
    toc-depth: 3
    theme: cosmo
    code-fold: true
    code-tools: true
    embed-resources: true
  pdf:
    toc: true
    number-sections: false
    embed-resources: true
execute:
  echo: true
  warning: false
  message: false
lang: es
editor: 
  markdown: 
    wrap: 72
---

## Introducción

En este trabajo, vamos a procesar un dataset acerca del Parkinson. En el
dataset, se guardan los datos de `42` personas de los Estados Unidos de
América, con la enfermedad de Parkinson en etapas prontías, en un total
de 6 centros médicos. Hay alrededor de `200` mediciones de cada
paciente, para un total de `5875` mediciones. Específicamente, lo que se
hace en cada medición es guardar datos de la voz de los pacientes.

El objetivo principal de los datos es poder predecir `motor_UPDRS` y
`total_UDPRS` a partir de las otras `16` variables. Hay un total de `19`
variables, teniendo en cuenta que una de ellas es la ID del paciente.

## Librerías

```{r warnings=FALSE, message=FALSE}
library(dplyr)
library(ggplot2)
library(stats)
library(gridExtra)
library(reshape2)
library(GGally)
library(summarytools)
library(ggbeeswarm)
library(nortest)
library(infotheo)
#library(YEAB)
library(MASS)
library(car)
library(glmnet)
library(mgcv)
```

## Lectura y Descripción de Datos

### Lectura de Datos

```{r}
nombres_columnas <- c(
  "subject", "age", "sex", "test_time", "motor_UPDRS", "total_UPDRS", 
  "jitter_pct", "jitter_abs", "jitter_rap", "jitter_ppq5", "jitter_ddp",
  "shimmer", "shimmer_db", "shimmer_apq3", "shimmer_apq5", "shimmer_apq11", "shimmer_dda",
  "nhr", "hnr", "rpde", "dfa", "ppe"
)
parkinson_df <- read.csv("parkinsons_updrs.data", header = TRUE, col.names = nombres_columnas)
```

### Descripción de Datos

En esta tabla, se explicarán cada una de las variables.

| Columha | Descripción | Observación |
|------------------------|------------------------|------------------------|
| `subject#` | Entero que identifica a cada paciente. | Del 1 al 42. |
| `age` | Edad del paciente, en años enteros. |  |
| `sex` | Sexo del paciente, booleano. | "0" es hombre, "1" es mujer. 28 hombres y 14 mujeres según la web. |
| `test_time` | Tiempo desde que se toman datos del sujeto, en días. | Parece que hay valores en negativo, habrá que cambiarlos si se demuestra que son errores. |
| `motor_UPDRS` | Puntuación UPDRS medida por un médico clínico (Exclusivamente la parte motor). | Interpolada linealmente. |
| `total_UPDRS` | Puntuación UPDRS total medida por un médico clínico. | Interpolada linealmente. |
| `Jitter*` | Medidas acerca de la variación de la frecuencia fundamental de la voz. | Son Jitter(%), Jitter(Abs), Jitter:RAP, Jitter:PPQ5 y Jitter:DDP. En castellano, jitter significa vibrar, temblar. |
| `Shimmer*` | Medidas acerca de la variación en amplitud de la voz. | Son Shimmer, Shimmer(dB), Shimmer:APQ3, Shimmer:APQ5, Shimmer:APQ11 y Shimmer:DDA. En castellano, shimmer significa titilar. |
| `NHR` y `HNR` | Medidas del ratio del sonido a componentes tonales de la voz. | "Noise-to-harmonics" ratio y "harmonics-to-noise" ratio. |
| `RPDE` | Medida no linear dinámica de la complejidad. | Siglas que significan "Recurrence Period Density Entropy". "Cómo de predecible es la voz, sabiendo que con Parkinson se vuelve caótica". |
| `DFA` | Exponente de escalado de señal fractal. | "Detrended Fluctuation Analysis", medida relacionada a señales. "Si lo visto en un instante está correlacionado con el futuro". |
| `PPE` | Medida no lineal de la variación fundamental de la frecuencia. | "Pitch Period Entropy". "Cómo de variable es el tono de la voz". |

UPDRS son las siglas de "Unified Parkinson's Disease Rating Scale". Ya
que este test no se hace todos los días al paciente, existen algunas
observaciones no enteras porque se hace interpolación lineal entre el
test más reciente y el test posterior.

En la descripción de datos del propio dataset también aparecen todos los
`Jitter` y `Shimmer` juntos, con esa misma descripción (no se nos indica
cuál es la diferencia entre las variables).

## Preparación de Datos

### Partición de Datos

Después de limpiarlos, habrá que cortarlos (usando este código adaptado
a nuestro dataset). En este caso, no vamos a hacer una partición
aleatoria directamente, vamos a escoger ciertos subjects para cada una
de las particiones.

Lo cambio pq da caca en los modelos, voy a estratificar por cuartiles
```{r}
library(dplyr)
set.seed(123)

# 1. ¡AQUÍ ESTÁ LA CLAVE! 
# Cambia DATOS_ORIGINALES por el nombre del dataframe que cargaste de tu Excel/CSV
df_base <- parkinson_df 

# 2. Añadimos ID temporal y cuartiles
df_listo <- df_base %>%
  mutate(
    temp_row_id = row_number(),
    cuartil = ntile(motor_UPDRS, 4)
  )

# 3. ENTRENAMIENTO (Train): 72%
train_final <- df_listo %>%
  group_by(cuartil) %>%
  slice_sample(prop = 0.72) %>%
  ungroup()

# 4. Aislar RESTANTES
restantes <- df_listo %>%
  filter(!(temp_row_id %in% train_final$temp_row_id))

# 5. TEST Y VAL: 50% cada uno de lo que sobra
test_final <- restantes %>%
  group_by(cuartil) %>%
  slice_sample(prop = 0.50) %>%
  ungroup()

val_final <- restantes %>%
  filter(!(temp_row_id %in% test_final$temp_row_id))

# 6. LIMPIEZA FINAL
train_final <- train_final %>% dplyr::select(-cuartil, -temp_row_id)
test_final  <- test_final  %>% dplyr::select(-cuartil, -temp_row_id)
val_final   <- val_final   %>% dplyr::select(-cuartil, -temp_row_id)

# --- COMPROBACIÓN ---
cat("Train:", nrow(train_final), "filas\n")
cat("Test: ", nrow(test_final), "filas\n")
cat("Val:  ", nrow(val_final), "filas\n")
```

### Limpieza de Datos

Todo se hace a partir de ahora sobre train. Puede que haya errores en
las otras particiones.

`subject` es una variable que no vamos a usar para predecir, debido a
que es una ID. No la vamos a borrar (gracias a que los datos que nos van
a llegar van a tener un paciente asociado también).

Podemos usar `subject` para saber si hay alguna medición extraña
paciente a paciente (de repente cambia de edad más de un año, cambia de
sexo, etcétera....)

```{r}
train_sucio %>% count(subject, sex, age, sort=TRUE)
```

Se puede ver que no hay nada extraño, no hay ningún caso en el cual haya
un paciente que haya sido marcado con dos sexos. Además, son siempre
marcados con la misma edad (es improbable que ninguno haya cumplido años
durante la duración de las pruebas, pero bueno).

`test_time` tiene valores negativos. Además. es la única variable con
valores negativos del dataset. Teniendo en cuenta lo que significa,
vamos a quitarlos (no tiene sentido que haya)

```{r}
sapply(train_sucio, function(x) sum(is.na(x)))
train_na <- train_sucio                  
train_na[train_na < 0] <- NA  # como no hay NA entonces puedo convertirlos y borrarlos

train <- na.omit(train_na)
head(sort(train$test_time)) # ya no hay valores negativos, solo ceros
```

A pesar de que a priori esto no debería de causar problemas, parece que
en algunos puntos del dataset la variable `test_time` no va en orden
mayor a menor. Eso sí, `subject` sí es consistente.

------------------------------------------------------------------------

## Exploración de Datos

Para explorar todo al mismo tiempo, usaremos muchos histogramas al mismo
tiempo. No haremos histogramas del sexo, la ID y la edad porque no es
lógico hacerlo. Eso sí, se explorarán el sexo y la edad más tarde.

```{r message=FALSE, fig.height=30, fig.width=8}

media_test_time <- mean(train$test_time)
media_motor_UPDRS <- mean(train$motor_UPDRS)
media_total_UPDRS <- mean(train$total_UPDRS)
media_jitter_pct <- mean(train$jitter_pct)
media_jitter_abs <- mean(train$jitter_abs)
media_jitter_rap <- mean(train$jitter_rap)
media_jitter_ppq5 <- mean(train$jitter_ppq5)
media_jitter_ddp <- mean(train$jitter_ddp)
media_shimmer <- mean(train$shimmer)
media_shimmer_db <- mean(train$shimmer_db)
media_shimmer_apq3 <- mean(train$shimmer_apq3)
media_shimmer_apq5 <- mean(train$shimmer_apq5)
media_shimmer_apq11 <- mean(train$shimmer_apq11)
media_shimmer_dda <- mean(train$shimmer_dda)
media_nhr <- mean(train$nhr)
media_hnr <- mean(train$hnr)
media_rpde <- mean(train$rpde)
media_dfa <- mean(train$dfa)
media_ppe <- mean(train$ppe)

hist1 <- ggplot(data = train, mapping = aes(x = .data[["test_time"]])) + #datos
  geom_histogram() + #histograma, dependiendo de la variable pondré otro valor de bins
  geom_vline(xintercept = media_test_time, color = "red", linetype = "dashed", linewidth = 1) + #línea roja
  labs(title = "Distribución de test_time", x = "Cantidad de días", y = "Frecuencia" ) + #leyenda
  theme_minimal() #tema

hist2 <- ggplot(data = train, mapping = aes(x = .data[["motor_UPDRS"]])) + #datos
  geom_histogram() + #histograma, dependiendo de la variable pondré otro valor de bins
  geom_vline(xintercept = media_motor_UPDRS, color = "red", linetype = "dashed", linewidth = 1) + #línea roja
  labs(title = "Distribución de motor_UPDRS", x = "Puntuación", y = "Frecuencia" ) + #leyenda
  theme_minimal() #tema

hist3 <- ggplot(data = train, mapping = aes(x = .data[["total_UPDRS"]])) + #datos
  geom_histogram() + #histograma, dependiendo de la variable pondré otro valor de bins
  geom_vline(xintercept = media_total_UPDRS, color = "red", linetype = "dashed", linewidth = 1) + #línea roja
  labs(title = "Distribución de total_UPDRS", x = "Puntuación", y = "Frecuencia" ) + #leyenda
  theme_minimal() #tema

hist4 <- ggplot(data = train, mapping = aes(x = .data[["jitter_pct"]])) + #datos
  geom_histogram() + #histograma, dependiendo de la variable pondré otro valor de bins
  geom_vline(xintercept = media_jitter_pct, color = "red", linetype = "dashed", linewidth = 1) + #línea roja
  labs(title = "Distribución de jitter_pct", x = "Cantidad", y = "Frecuencia" ) + #leyenda
  theme_minimal() #tema

hist5 <- ggplot(data = train, mapping = aes(x = .data[["jitter_abs"]])) + #datos
  geom_histogram() + #histograma, dependiendo de la variable pondré otro valor de bins
  geom_vline(xintercept = media_jitter_abs, color = "red", linetype = "dashed", linewidth = 1) + #línea roja
  labs(title = "Distribución de jitter_abs", x = "Cantidad", y = "Frecuencia" ) + #leyenda
  theme_minimal() #tema

hist6 <- ggplot(data = train, mapping = aes(x = .data[["jitter_rap"]])) + #datos
  geom_histogram() + #histograma, dependiendo de la variable pondré otro valor de bins
  geom_vline(xintercept = media_jitter_rap, color = "red", linetype = "dashed", linewidth = 1) + #línea roja
  labs(title = "Distribución de jitter_rap", x = "Cantidad", y = "Frecuencia" ) + #leyenda
  theme_minimal() #tema

hist7 <- ggplot(data = train, mapping = aes(x = .data[["jitter_ppq5"]])) + #datos
  geom_histogram() + #histograma, dependiendo de la variable pondré otro valor de bins
  geom_vline(xintercept = media_jitter_ppq5, color = "red", linetype = "dashed", linewidth = 1) + #línea roja
  labs(title = "Distribución de jitter_ppq5", x = "Cantidad", y = "Frecuencia" ) + #leyenda
  theme_minimal() #tema

hist8 <- ggplot(data = train, mapping = aes(x = .data[["jitter_ddp"]])) + #datos
  geom_histogram() + #histograma, dependiendo de la variable pondré otro valor de bins
  geom_vline(xintercept = media_jitter_ddp, color = "red", linetype = "dashed", linewidth = 1) + #línea roja
  labs(title = "Distribución de jitter_ddp", x = "Cantidad", y = "Frecuencia" ) + #leyenda
  theme_minimal() #tema

hist9 <- ggplot(data = train, mapping = aes(x = .data[["shimmer"]])) + #datos
  geom_histogram() + #histograma, dependiendo de la variable pondré otro valor de bins
  geom_vline(xintercept = media_shimmer, color = "red", linetype = "dashed", linewidth = 1) + #línea roja
  labs(title = "Distribución de shimmer", x = "Cantidad", y = "Frecuencia" ) + #leyenda
  theme_minimal() #tema

hist10 <- ggplot(data = train, mapping = aes(x = .data[["shimmer_db"]])) + #datos
  geom_histogram() + #histograma, dependiendo de la variable pondré otro valor de bins
  geom_vline(xintercept = media_shimmer_db, color = "red", linetype = "dashed", linewidth = 1) + #línea roja
  labs(title = "Distribución de shimmer_db", x = "Cantidad", y = "Frecuencia" ) + #leyenda
  theme_minimal() #tema

hist11 <- ggplot(data = train, mapping = aes(x = .data[["shimmer_apq3"]])) + #datos
  geom_histogram() + #histograma, dependiendo de la variable pondré otro valor de bins
  geom_vline(xintercept = media_shimmer_apq3, color = "red", linetype = "dashed", linewidth = 1) + #línea roja
  labs(title = "Distribución de shimmer_apq3", x = "Cantidad", y = "Frecuencia" ) + #leyenda
  theme_minimal() #tema

hist12 <- ggplot(data = train, mapping = aes(x = .data[["shimmer_apq5"]])) + #datos
  geom_histogram() + #histograma, dependiendo de la variable pondré otro valor de bins
  geom_vline(xintercept = media_shimmer_apq5, color = "red", linetype = "dashed", linewidth = 1) + #línea roja
  labs(title = "Distribución de shimmer_apq5", x = "Cantidad", y = "Frecuencia" ) + #leyenda
  theme_minimal() #tema

hist13 <- ggplot(data = train, mapping = aes(x = .data[["shimmer_apq11"]])) + #datos
  geom_histogram() + #histograma, dependiendo de la variable pondré otro valor de bins
  geom_vline(xintercept = media_shimmer_apq11, color = "red", linetype = "dashed", linewidth = 1) + #línea roja
  labs(title = "Distribución de shimmer_apq11", x = "Cantidad", y = "Frecuencia" ) + #leyenda
  theme_minimal() #tema

hist14 <- ggplot(data = train, mapping = aes(x = .data[["shimmer_dda"]])) + #datos
  geom_histogram() + #histograma, dependiendo de la variable pondré otro valor de bins
  geom_vline(xintercept = media_shimmer_dda, color = "red", linetype = "dashed", linewidth = 1) + #línea roja
  labs(title = "Distribución de shimmer_dda", x = "Cantidad", y = "Frecuencia" ) + #leyenda
  theme_minimal() #tema

hist15 <- ggplot(data = train, mapping = aes(x = .data[["nhr"]])) + #datos
  geom_histogram() + #histograma, dependiendo de la variable pondré otro valor de bins
  geom_vline(xintercept = media_nhr, color = "red", linetype = "dashed", linewidth = 1) + #línea roja
  labs(title = "Distribución de nhr", x = "Cantidad", y = "Frecuencia" ) + #leyenda
  theme_minimal() #tema

hist16 <- ggplot(data = train, mapping = aes(x = .data[["hnr"]])) + #datos
  geom_histogram() + #histograma, dependiendo de la variable pondré otro valor de bins
  geom_vline(xintercept = media_hnr, color = "red", linetype = "dashed", linewidth = 1) + #línea roja
  labs(title = "Distribución de hnr", x = "Cantidad", y = "Frecuencia" ) + #leyenda
  theme_minimal() #tema

hist17 <- ggplot(data = train, mapping = aes(x = .data[["rpde"]])) + #datos
  geom_histogram() + #histograma, dependiendo de la variable pondré otro valor de bins
  geom_vline(xintercept = media_rpde, color = "red", linetype = "dashed", linewidth = 1) + #línea roja
  labs(title = "Distribución de rpde", x = "Cantidad", y = "Frecuencia" ) + #leyenda
  theme_minimal() #tema

hist18 <- ggplot(data = train, mapping = aes(x = .data[["dfa"]])) + #datos
  geom_histogram() + #histograma, dependiendo de la variable pondré otro valor de bins
  geom_vline(xintercept = media_dfa, color = "red", linetype = "dashed", linewidth = 1) + #línea roja
  labs(title = "Distribución de dfa", x = "Cantidad", y = "Frecuencia" ) + #leyenda
  theme_minimal() #tema

hist19 <- ggplot(data = train, mapping = aes(x = .data[["ppe"]])) + #datos
  geom_histogram() + #histograma, dependiendo de la variable pondré otro valor de bins
  geom_vline(xintercept = media_ppe, color = "red", linetype = "dashed", linewidth = 1) + #línea roja
  labs(title = "Distribución de ppe", x = "Cantidad", y = "Frecuencia" ) + #leyenda
  theme_minimal() #tema


grid.arrange(hist1, hist2, hist3, hist4, hist5, hist6, hist7, hist8, hist9, hist10, hist11, hist12, hist13, hist14, hist15, hist16, hist17, hist18, hist19, nrow=10)
```

Además de los histogramas, con la siguiente tabla se puede ver más
información importante:

```{r}
# tabla de valores interesantes de descr
# nos entrega información de todas las variables excepto las tres que se quitan
# transpose y headings son tocados para hacer que los datos aparezcan más limpios, stats son los datos que más importa mostrar ahora
train_descr <- train |> dplyr::select(-subject,-age, -sex)
descr(train_descr, stats = c("mean", "sd", "skewness", "kurtosis", "min", "max"), transpose = TRUE, headings= FALSE)
```

Así de primeras, se pueden ver claramente dos grandes grupos de
variables: los `jitter*` y los `shimmer*`. Cada uno de los integrantes
del grupo es muy similar al resto, a excepción de `jitter_abs`. Vamos a
actuar como si los grupos fuesen una sola variable, y si algo raro es
visible en alguna de las variables se mencionará ahí. Se explorará como
si fuese un grupo también las dos variables de `*_UPDRS`. Ya `nhr` y
`hnr` aparecen juntas en la tabla de descripción de variables, también
las juntaré aquí.

En la tabla de valores interesantes, se puede ver que algunos valores de
skewness y kurtosis coinciden, lo cual es señal de posibles variables
duplicadas. Veremos si esto es cierto. Viendo los valores de skewness y
kurtosis, descubrimos que `rpde` tal vez sea normal.

### test_time

Parece una uniforme que se extiende desde el 0 hasta casi 200, a veces
extendiéndose un poco más. Teniendo en cuenta que esta variable indica
el día desde el comienzo del monitoreo del paciente, tiene sentido que
sea uniforme hasta el final, donde muestra algo de cola: todos los
pacientes tienen un día 0 pero no todos terminan al mismo tiempo las
pruebas. Destaca un "hueco" en la mitad (algo antes del 100) del
histograma, que habrá que investigar. Pruebo un valor distinto de
binwidth:

```{r}
ggplot(data = train, mapping = aes(x = .data[["test_time"]])) + #datos
  geom_histogram(bins=50) + #histograma, dependiendo de la variable pondré otro valor de bins
  geom_vline(xintercept = media_test_time, color = "red", linetype = "dashed", linewidth = 1) + #línea roja
  labs(title = "Distribución de test_time", x = "Cantidad de días", y = "Frecuencia" ) + #leyenda
  theme_minimal() #tema

head(train$test_time)
```

Se puede ver que el hueco sigue existiendo. Esto puede ser causado por
algo de la vida real. Al caer la línea en el hueco, se podría suponer
que algunos pacientes devolvieron temporalmente el medidor a petición
del médico, para guardar los datos ya medidos, por ejemplo. También
podemos ver con esto que no todos los días se toman mediciones. En el
caso de lo que se muestra con el head(), podemos ver que se hace una
medición una vez a la semana. Sin embargo, como se puede ver en el tramo
de limpieza de datos, todos los sujetos dan más de 100 mediciones a lo
largo de los más o menos 200 días del experimento, así que el ritmo real
es más de una vez cada dos días.

Otro dato interesante, visto con el head() es que los días no son
medidos con enteros, son valores contínuos. En la página web no indica
qué significan los valores decimales, tan sólo dice que la parte entera
son los días desde que comenzaron las pruebas.

En conclusión, era de esperar que no fuese una variable uniforme exacta
gracias a que no todos los pacientes entregaron la misma cantidad de
datos ni se hicieron las pruebas los mismos días, y destaca el pequeño
hueco que hay en la mitad de la distribución.

### motor_UPDRS y total_UPDRS

Algo a tener en cuenta cuando exploremos estas variables es que el
dataset es de 2009, es muy probable que haya cambiado bastante el test
UPDRS. Sin embargo, la idea del test es la misma: saber cuánto afecta al
paciente la enfermedad de Parkinson. Ya que nuestras variables solamente
hablan acerca de efectos físicos de la enfermedad, una vez vayamos a
decidir cuál de las dos variables vamos a predecir escogeremos
`motor_UPDRS`.

Las distribuciones de los dos valores son raras, y no son parecidas
entre sí. Sin embargo, han de tener relación, aunque no sepamos cuánta
aún. Hagamos un par de operaciones para ver cómo de relacionadas están.

Restemos y también dividamos el uno al otro para así ver si son
separados por cantidades similares, y si influye siempre lo mismo el
valor de `motor_UPDRS` en el total:

```{r message=FALSE}
updrs_diff <- train$total_UPDRS - train$motor_UPDRS
ud_df <- data.frame(updrs_diff)
ggplot(data = ud_df, mapping = aes(x = .data[["updrs_diff"]])) + 
  geom_histogram() +
  labs(title = "total_UPDRS - motor_UPDRS") +
  theme_minimal() 
summary(updrs_diff)
updrs_ratio <- train$motor_UPDRS / train$total_UPDRS
ur_df <- data.frame(updrs_ratio)
ggplot(data = ur_df, mapping = aes(x = .data[["updrs_ratio"]])) +
  geom_histogram() +
  labs(title = "total_UPDRS / motor_UPDRS") +
  theme_minimal() 
summary(updrs_ratio)
```

Algunos pacientes se ven más afectados que otros por sus problemas
motores (es lo que indica el ratio) y la diferencia nos indica que no
suele aumentar lo mismo el total, por lo tanto estas dos variables no
tienen una correlación enorme.

Destaca en el histograma de `updrs_diff` lo que parece un solo paciente
que consistentemente tiene diferencias cercanas a 20.

Ese paciente es el `subject` 25, el cual tiene el tercer `motor_UPDRS`
más alto de toda la partición (en cierto momento, y comparado con otros
sujetos). Los dos sujetos que llegan a tener un valor más alto que él
son 37 y 39, los cuales poseen una `updrs_diff` cercana a 10 durante el
tiempo en el cual tienen el `motor_UPDRS` más alto. A pesar de que su
`motor_UPDRS` es más bajo en algunos momentos, la diferencia suele
rondar los 20 puntos.

Usando este sujeto como ejemplo, podemos confirmar que escogeremos
`motor_UPDRS` como variable a predecir, ya que `total_UPDRS` es menos
predecible gracias a la posibilidad de que existan más sujetos como él.

Veamos la correlación entre ambos valores, simplemente para ver cómo de
elevada es:

```{r}
updrs <- scale(train[ ,5:6]) # son la quinta y sexta columna
cor(x = updrs)[2] #que muestre solamente el valor importante
```

### jitter\*

Estandarizamos para comparar:

```{r message=FALSE}
jitter_escalado <- scale(train[ ,7:11]) #jitter* de 7 a 11
jitter_melt <- melt(jitter_escalado) # permite que pueda hacer la representación

ggplot(data = jitter_melt, mapping = aes(x = Var2, y = value)) + geom_boxplot()
```

`jitter_abs` es distinto a los demás, como mencionamos antes, pero el
resto son muy similares después de estandarizar (muchos valores lejanos
a la cola superior del boxplot, caja de más o menos el mismo tamaño). La
caja de `jitter_abs` es algo más ancha y tiene los valores "atípicos"
bastante más cerca del 0.

Veamos si son log-normales:

```{r message=FALSE}
logjitter_pct <- log(train$jitter_pct)
ggplot(mapping = aes(logjitter_pct)) + geom_histogram() + labs(title = "Logaritmo de jitter_pct (no parece normal)")
# no se parece, así que no voy a hacer más tests
logjitter_abs <- log(train$jitter_abs)
ggplot(mapping = aes(logjitter_abs)) + geom_histogram() + labs(title = "Logaritmo de jitter_abs (podría ser normal)")
# voy a hacer unos tests
descr(logjitter_abs, stats = c("skewness", "kurtosis"), transpose = TRUE, headings= FALSE)
shapiro.test(logjitter_abs)
lillie.test(logjitter_abs)
```

En el caso de `jitter_pct` vemos que no lo es (mucho peso a la
izquierda), sin embargo `jitter_abs` tiene una forma mucho más cercana a
la normal. Usando skewness y kurtosis (que en este paquete han de ser 0
para denotar normalidad) se puede ver que está cerca de ser normal. Sin
embargo, los tests indican que la distribución no es normal, al ser el
p-valor menor a 0.05.

Veamos las correlaciones:

```{r}
ggcorr(data = jitter_escalado, method = c("everything", "pearson"), label = TRUE, label_round = 3) # pearson es el default, label y label_round se usan para hacer que aparezcan los valores de la correlación con (en este caso) 3 decimales.
```

Se ve una correlación muy alta en todos excepto en los que se involucra
`jitter_abs`. Otra vez, el valor más diferente es este.

Se ve un 1 entre `jitter_rap` y `jitter_ddp`, una de las dos ha de ser
borrada después. Puede que tengamos que borrar más, al estar alguna
correlación más muy cerca del 1.

### shimmer\*

Estandarizamos para comparar:

```{r}
shimmer_escalado <- scale(train[ ,12:17]) #shimmer* de 12 a 17
shimmer_melt <- melt(shimmer_escalado) # permite que pueda hacer la representación

ggplot(data = shimmer_melt, mapping = aes(x = Var2, y = value)) + geom_boxplot()
```

Estos seis son muy similares. Tienen una forma muy similar a la de
`jitter_abs`, al menos mirando a la tabla de histogramas y al boxplot
(en estos boxplots y en el de `jitter_abs`, hay valores atípicos hasta
el valor 10 y la caja es algo más ancha que en el resto de jitters).

Veamos también aquí si son log-normales:

```{r message=FALSE}
logshimmer <- log(train$shimmer)
ggplot(mapping = aes(logshimmer)) + geom_histogram() + labs(title = "Logaritmo de shimmer (cola derecha demasiado fuerte, campana muy puntiaguda)")
# voy a hacer un test más
descr(logshimmer, stats = c("skewness", "kurtosis"), transpose = TRUE, headings= FALSE)
```

En este caso, es más claro que `shimmer` no es log-normal, al tener una
cola derecha con tantas observaciones. El test lo indica: skewness=0.64
indica que hay mucha cola derecha y kurtosis=1.08 indica que la
distribución es más puntiaguda que una normal.

Veamos las correlaciones:

```{r}
ggcorr(data = shimmer_escalado, method = c("everything", "pearson"), label = TRUE, label_round = 3, hjust = 0.7, size = 4, layout.exp = 2)
# hjust, size y layout.exp son usados para que los nombres de las variables se vean bien, vuelven a usarse abajo
```

Hay números muy cercanos a 1 en todos, el más diferente es
`shimmer_apq11`. No es muy extraño, eso sí.

De nuevo, hay otro 1, entre `shimmer_apq3` y `shimmer_dda`. Es seguro
que uno de los dos será eliminado después, pero no serán los únicos que
podrían ser eliminados gracias a que la correlación entre todos es
altísima.

Vamos a juntar tanto `jitter*` como `shimmer*` por investigar:

```{r}
ambos_escalados <- scale(train[ ,7:17])
ggcorr(data = ambos_escalados, method = c("everything", "pearson"), label = TRUE, label_round = 2, hjust = 0.85, size = 4, layout.exp = 3)
```

A pesar de que las distribuciones de `jitter_abs` y `shimmer*` se
parezcan, no existe ninguna correlación fuerte entre ellas. Más bien, se
puede ver que tiene la correlación más baja de todos los `jitter*` con
los `shimmer*`. Evidentemente, no tiene que existir una correlación por
mucho que se parezcan las distribuciones, pero si existiese entonces
podríamos hablar de información interesante.

Y por último, usemos Kolmogorov-Smirnov para ver si la distribución
entre el jitter anómalo y un shimmer es igual:

```{r}
ks.test(ambos_escalados[ ,2], ambos_escalados[ ,6], exact = TRUE) #test entre jitter_abs y shimmer, el exact es para evitar que haya un warning
```

Al ser el p-valor menor que 0.05, podemos confirmar que no existe ni una
correlación especial (con lo de arriba) ni siguen la misma distribución
`jitter_abs` y `shimmer`.

### nhr y hnr

La distribución de la segunda variable tiene forma de campana con una
gran cola izquierda, y la de la primera sigue una distribución que a
primera vista se parece a las de `shimmer` pero con menos outliers.

Veamos la correlación entre las dos:

```{r}
cor(scale(train[ ,18:19]))[2]
```

A pesar de que estén muy relacionadas por nombre (noise-to-harmonics y
harmonics-to-noise), la correlación inversa no es tan fuerte como la de
las variables de arriba. Son también distintas en los valores: `nhr`
está entre 0 y 0.75 y `hnr` está entre \~1 y \~35.

### rpde

Al ojo, esta variable tiene una forma extraña, en la cual la frecuencia
va subiendo "en escalones" por la izquierda hasta el pico, donde cae
rápidamente y termina formando una cola derecha con muy pocas
observaciones.

Vimos arriba que esta variable (según la skewness y la kurtosis) podía
ser normal, así que vamos a hacer un test para comprobarlo:

```{r}
# escogemos usar lillie test ya que shapiro wilk empeora cuando hay muchas observaciones
lillie.test(train$rpde)
```

No lo es, ni de cerca. Por mucho que los valores sean bastante cercanos
a 0, no es normal debido a que la forma es bastante extraña.

**PREGUNTAR ACERCA DE ESTO!!!**

### dfa

Esta distribución es bastante interesante: se muestran dos
acumulaciones/montañas en vez de una como en el resto de las
distribuciones de este tipo. Veámosla con más bins:

```{r}
ggplot(data = train, mapping = aes(x = .data[["dfa"]])) + #datos
  geom_histogram(bins = 50) + #histograma con bins cambiados
  geom_vline(xintercept = media_dfa, color = "red", linetype = "dashed", linewidth = 1) + #línea roja
  labs(title = "Distribución de dfa", x = "Cantidad", y = "Frecuencia" ) + #leyenda
  theme_minimal() #tema
```

No llega a haber completamente una segunda montaña. Al igual que la
variable anterior y en la siguiente, tiene una cola con muy pocas
observaciones en la derecha.

### ppe

Esta podría ser log-normal.

```{r message=FALSE, warning=FALSE}
ggplot(data = train, mapping = aes(x = log(.data[["ppe"]]))) + 
  geom_histogram()
lillie.test(log(train$ppe)) #test que funciona mejor que el ks.test
descr(log(train$ppe), stats = c("skewness", "kurtosis"), transpose = TRUE, headings= FALSE)
```

Según el test, no lo es. Esto es debido a la cola izquierda y la forma
demasiado empinada (kurtosis positiva).

### age

Vamos a representar las edades. Primero, tendremos que obtenerlas:

```{r}
edades <- (train %>% count(subject, age))[2]
df_edades <- data.frame(edades)
```

Son pocos sujetos, por lo tanto una pirámide poblacional no quedará
bien. Vamos a probar a hacer un gráfico de abeja:

```{r}
# gráfico de abeja
ggplot(df_edades, aes(y=age, x='')) +
  geom_beeswarm()
```

Podemos ver dos grandes atípicos: alguien mayor de 80 años y alguien
menor de 40. Las demás observaciones están entre \~75 y \~50.

### sex

El sexo de los pacientes según la página web es 28 hombres y 14 mujeres.
Conocer esto es "hacer trampa" ya que no deberíamos de saberlo (no
deberíamos de saber nada acerca de test y validation), pero bueno.

```{r}
# fabricando un dataset nuevo para que me resulte más cómodo
# los números vienen de la tabla count de la sección de limpieza de datos
df <- data.frame(
  sexo = c("0", "1"), 
  y = c(19, 11)
)
ggplot(df, aes(sexo, y, fill=sexo)) + labs(sexo = NULL, y = NULL) + geom_bar(stat = "identity") + scale_fill_manual(values=c("blue","pink")) + ggtitle("Sexo de los pacientes") 
```

Hay 19 hombres y 11 mujeres, cosa que sabemos gracias al código que
hicimos en la sección de limpieza de datos. Esto significa que puede que
nuestro modelo esté sesgado después si los síntomas o mediciones son
distintos entre hombres y mujeres, al ser el ratio distinto entre train
y las otras particiones/el dataset completo.

Según [este paper](https://pmc.ncbi.nlm.nih.gov/articles/PMC11885646/),
el riesgo de Parkinson es 1.5 veces mayor en hombres, haciendo así que
nuestro subdataset `train` represente algo mejor la población general
que todo el dataset. Esto puede causar sesgo.

### Relación de las variables explicativas con la objetivo

En esta sección se creará una tabla en la cual se mostrarán datos acerca
de la relación de las variables con `motor_UPDRS`, debido a que de
momento no hemos preguntado cuál de las variables es la que más nos
sirve para poder predecirlo.

No vamos a usar las siguientes variables, ya que no tendría sentido:
`test_time`, `total_UPDRS`, `age` y `sex`.

El razonamiento detrás de la exclusión de `test_time` está escrito más
abajo, en la sección de [PCA o Selección de Variables].

```{r}
# esto se hará creando un dataframe e imprimiéndolo
# pearson, spearman, info mutua
# para estandarizar usar escalado robusto
# transformación inversa?? no hay ningún 0
# cor(method = "pearson")
# cor(method = "spearman")
# mutinformation("los dos valores que quiero mirar")

# vector de pearson, al ser default no lo especifico
v_pearson <- c(cor(x = train$jitter_pct, y = train$motor_UPDRS),
             cor(x = train$jitter_abs, y = train$motor_UPDRS),
             cor(x = train$jitter_rap, y = train$motor_UPDRS),
             cor(x = train$jitter_ppq5, y = train$motor_UPDRS),
             cor(x = train$jitter_ddp, y = train$motor_UPDRS),
             cor(x = train$shimmer, y = train$motor_UPDRS),
             cor(x = train$shimmer_db, y = train$motor_UPDRS),
             cor(x = train$shimmer_apq3, y = train$motor_UPDRS),
             cor(x = train$shimmer_apq5, y = train$motor_UPDRS),
             cor(x = train$shimmer_apq11, y = train$motor_UPDRS),
             cor(x = train$shimmer_dda, y = train$motor_UPDRS),
             cor(x = train$nhr, y = train$motor_UPDRS),
             cor(x = train$hnr, y = train$motor_UPDRS),
             cor(x = train$rpde, y = train$motor_UPDRS),
             cor(x = train$dfa, y = train$motor_UPDRS),
             cor(x = train$ppe, y = train$motor_UPDRS)
             )
# vector de spearman, con , method="s"
v_spearman <- c(cor(x = train$jitter_pct, y = train$motor_UPDRS, method="s"),
             cor(x = train$jitter_abs, y = train$motor_UPDRS, method="s"),
             cor(x = train$jitter_rap, y = train$motor_UPDRS, method="s"),
             cor(x = train$jitter_ppq5, y = train$motor_UPDRS, method="s"),
             cor(x = train$jitter_ddp, y = train$motor_UPDRS, method="s"),
             cor(x = train$shimmer, y = train$motor_UPDRS, method="s"),
             cor(x = train$shimmer_db, y = train$motor_UPDRS, method="s"),
             cor(x = train$shimmer_apq3, y = train$motor_UPDRS, method="s"),
             cor(x = train$shimmer_apq5, y = train$motor_UPDRS, method="s"),
             cor(x = train$shimmer_apq11, y = train$motor_UPDRS, method="s"),
             cor(x = train$shimmer_dda, y = train$motor_UPDRS, method="s"),
             cor(x = train$nhr, y = train$motor_UPDRS, method="s"),
             cor(x = train$hnr, y = train$motor_UPDRS, method="s"),
             cor(x = train$rpde, y = train$motor_UPDRS, method="s"),
             cor(x = train$dfa, y = train$motor_UPDRS, method="s"),
             cor(x = train$ppe, y = train$motor_UPDRS, method="s")
             )
# info mutua
v_mutinfo <- c(
  mutinformation(discretize(train$jitter_pct), discretize(train$motor_UPDRS)),
  mutinformation(discretize(train$jitter_abs), discretize(train$motor_UPDRS)),
  mutinformation(discretize(train$jitter_rap), discretize(train$motor_UPDRS)),
  mutinformation(discretize(train$jitter_ppq5), discretize(train$motor_UPDRS)),
  mutinformation(discretize(train$jitter_ddp), discretize(train$motor_UPDRS)),
  mutinformation(discretize(train$shimmer), discretize(train$motor_UPDRS)),
  mutinformation(discretize(train$shimmer_db), discretize(train$motor_UPDRS)),
  mutinformation(discretize(train$shimmer_apq3), discretize(train$motor_UPDRS)),
  mutinformation(discretize(train$shimmer_apq5), discretize(train$motor_UPDRS)),
  mutinformation(discretize(train$shimmer_apq11), discretize(train$motor_UPDRS)),
  mutinformation(discretize(train$shimmer_dda), discretize(train$motor_UPDRS)),
  mutinformation(discretize(train$nhr), discretize(train$motor_UPDRS)),
  mutinformation(discretize(train$hnr), discretize(train$motor_UPDRS)),
  mutinformation(discretize(train$rpde), discretize(train$motor_UPDRS)),
  mutinformation(discretize(train$dfa), discretize(train$motor_UPDRS)),
  mutinformation(discretize(train$ppe), discretize(train$motor_UPDRS))
)

entropia_target <- entropy(discretize(train$motor_UPDRS))

v_nmi <- v_mutinfo / entropia_target


nombres <- c("jitter_pct", "jitter_abs", "jitter_rap", "jitter_ppq5", "jitter_ddp",
             "shimmer", "shimmer_db", "shimmer_apq3", "shimmer_apq5", "shimmer_apq11", "shimmer_dda","nhr", "hnr", "rpde", "dfa", "ppe")

# dataframe para imprimirlo como tabla
df <- data.frame(v_pearson, v_spearman, v_mutinfo,v_nmi, row.names = nombres)
df[order(df$v_mutinfo, decreasing = TRUE), ]
```

Parece que las tres métricas de la tabla coinciden: una sola variable no
es suficiente para poder predecir. Necesitamos varias de ellas juntas
para obtener un buen resultado

Si se tuviese que escoger una de las tres, la mejor candidata es `hnr`,
ya que tiene los valores más altos. `rpde` se le acerca, pero tiene una
información mutua menor. `dfa` tiene los tres valores solo un poco más
bajos que `hnr`.

### Conclusiones del EDA

- `test_time` es más o menos uniforme, excepto por la mitad y el final.
- Vamos a predecir `motor_UPDRS` ya que `total_UPDRS` es bastante menos
  predecible con lo que tenemos.
- `jitter*` y `shimmer*` forman dos grupos con correlación alta y
  distribuciones similares, en ambos hay una variable que es redundante
  y `jitter_abs` es un "perro verde".
- Hay varias edades repetidas y solo existen dos atípicos (36 y 85).
- El ratio de sexo de nuestros pacientes es distinto al de la población
  general (más hombres, puede que cause sesgo).
- Dos tipos de correlación distintos y la información mutua indican que
  una sola variable no es suficiente para hacer un buen modelo de
  regresión.

------------------------------------------------------------------------

## Aplicación del Modelo de Regresión

hacer modelo con hnr y motor_updrs aquí.

```{r}
lmhnr <- lm(motor_UPDRS~hnr, data = train)
summary(lmhnr)
ggplot(train) + geom_point(aes(x = hnr, y =motor_UPDRS)) + geom_abline(intercept = 24.67633, slope = -0.16975, color = "red", lwd = 2)
```

el R\^2 es de 0.01, esta predicción apenas quita error(malísima). el
estadístico F da un número bastante alto, eso sí.

hagámoslo con el otro candidato, rpde

```{r}
lmrpde <- lm(motor_UPDRS~rpde, data = train)
summary(lmrpde)
ggplot(train) + geom_point(aes(x = rpde, y =motor_UPDRS)) + geom_abline(intercept = 16.7715, slope = 7.7048, color = "red", lwd = 2)
```

son un pelín mejores el R\^2 y la F

con dfa:

```{r}
lmdfa <- lm(motor_UPDRS~dfa, data = train)
summary(lmdfa)
ggplot(train) + geom_point(aes(x = dfa, y =motor_UPDRS)) + geom_abline(intercept = 27.4523, slope = -9.8993, color = "red", lwd = 2)
```

este es peor con las dos métricas anteriormente mencionadas. mis ojos

sería interesante hacerlo también con test_time para hacer un modelo que
no sea extremadamente lamentable y mostrar que esta variable sería útil
si los pacientes no se medicasen tampoco(?).

```{r}
lmtt <- lm(motor_UPDRS~test_time, data = train)
summary(lmtt)
ggplot(train) + geom_point(aes(x = test_time, y =motor_UPDRS)) + geom_abline(intercept = 20.839651, slope = -0.002112, color = "red", lwd = 2) 
```

guau, es incluso peor (p-valor de test_time alto), estadístico F con
p-valor demasiado alto también y un R\^2 mucho peor que el anterior
también, el coeficiente aquí es 0 de hecho, no tiene relacion lineal con
el target, tambien tiene sentido.

**usar transformación boxcox??** solamente si es necesario. parece que
si será necesario. hagámoslo con dfa, y luego podríamos hacerlo con
alguna variable que no fue escogida con el criterio del eda

```{r}
# boxcox y luego modelo
bdfa <- boxcox(lm(train$dfa ~ 1))
bdfa$x[which.max(bdfa$y)] # me pide hacerlo con -1.15

newdfa <- (train$dfa ^ -1.15 - 1) / -1.15

ggplot() + geom_point(aes(x = newdfa, y = train$motor_UPDRS))
```

no parece haber hecho nada en este caso, tengo que mirarlo bien

veamos uhm jitter_ddp

```{r}
bddp <- boxcox(lm(train$jitter_ddp ~ 1))
bddp$x[which.max(bddp$y)] # me pide hacerlo con -0.424

newddp <- (train$jitter_ddp ^ -0.424 - 1) / -0.424

ggplot(train) + geom_point(aes(x = jitter_ddp, y = motor_UPDRS))
ggplot() + geom_point(aes(x = newddp, y = train$motor_UPDRS))
```

en este caso sí que hace algo bastante más notable

por último con shimmerapq11??

```{r}
bapq11 <- boxcox(lm(train$shimmer_apq11 ~ 1))
bapq11$x[which.max(bapq11$y)] # me pide hacerlo con -0.222

newapq11 <- (train$shimmer_apq11 ^ -0.222 - 1) / -0.222

ggplot(train) + geom_point(aes(x = shimmer_apq11, y = motor_UPDRS))
ggplot() + geom_point(aes(x = newapq11, y = train$motor_UPDRS))
```

después de la transformación podemos ver que tienen una forma muy
parecida la anterior "new" y esta, curioso

**luego hacer diagnóstico, ya que es obligatorio.** (indica que se han
de hacer análisis de residuo)

haremos diagnóstico del primero, el otro es malísimo

```{r}
# usamos la gráfica múltiple del libro
# tenemos que cambiar estos valores

# PRELIMINAR, CAMBIAR SI MODELO TRANSFORMADO ES MEJOR!!!

residuos_completo <- residuals(lmhnr)
valores_ajustados_completo <- fitted(lmhnr)
residuos_std <- rstandard(lmhnr)
leverage_vals <- hatvalues(lmhnr)

leverage_vals <- hatvalues(lmhnr)
residuos_stud <- rstudent(lmhnr)  # Residuos estudentizados
cook_dist <- cooks.distance(lmhnr)

datos_leverage <- data.frame(
  leverage = leverage_vals,
  residuos_stud = residuos_stud,
  cook = cook_dist,
  observacion = 1:length(leverage_vals)
)

# Calcular umbrales
n <- nrow(train)
k <- 1
leverage_threshold <- 2 * (k + 1) / n
cook_threshold <- 4 / (n - k - 1)

# Función para crear curvas de Cook
cook_curve <- function(leverage, cook_value, k) {
  sqrt(cook_value * (k + 1) * (1 - leverage) / leverage)
}

# Crear curvas de Cook para diferentes valores
lev_seq <- seq(0.001, max(leverage_vals) * 1.1, length.out = 100)
cook_05 <- data.frame(
  leverage = lev_seq,
  pos = cook_curve(lev_seq, 0.5, k),
  neg = -cook_curve(lev_seq, 0.5, k)
)
cook_1 <- data.frame(
  leverage = lev_seq,
  pos = cook_curve(lev_seq, 1, k),
  neg = -cook_curve(lev_seq, 1, k)
)


# 1. Gráfico Residuos vs. Valores Ajustados
p1_completo <- ggplot(data.frame(x = valores_ajustados_completo, y = residuos_completo), 
                      aes(x = x, y = y)) +
  geom_point(color = "darkred", alpha = 0.7) +
  geom_hline(yintercept = 0, color = "black", linetype = "dashed") +
  geom_smooth(method = "loess", se = FALSE, color = "black", linewidth = 0.8, formula = y ~ x) +
  labs(title = "Residuos vs. Valores Ajustados", x = "Valores Ajustados", y = "Residuos") +
  theme_classic(base_size = 10)

# 2. Gráfico Q-Q Normal
datos_qq_completo <- data.frame(residuos = residuos_std)

p2_completo <- ggplot(datos_qq_completo, aes(sample = residuos)) +
  geom_qq(color = "darkred", alpha = 0.7) +
  geom_qq_line(color = "black", linetype = "dashed") +
  labs(title = "Normal Q-Q Plot", x = "Cuantiles Teóricos", y = "Cuantiles de la Muestra") +
  theme_classic(base_size = 10)

# 3. Gráfico Scale-Location
p3_completo <- ggplot(data.frame(x = valores_ajustados_completo, 
                                 y = sqrt(abs(residuos_std))), 
                      aes(x = x, y = y)) +
  geom_point(color = "darkred", alpha = 0.7) +
  geom_smooth(method = "loess", se = FALSE, color = "black", linewidth = 0.8, formula = y ~ x) +
  labs(title = "Scale-Location", x = "Valores Ajustados", 
       y = expression(sqrt("|Residuos Estandarizados|"))) +
  theme_classic(base_size = 10)

# 4. Gráfico Residuos vs. Leverage (con curvas de Cook)
p4_completo <- ggplot(datos_leverage, aes(x = leverage, y = residuos_stud)) +
  # Curvas de Cook
  geom_line(data = cook_05, aes(x = leverage, y = pos), 
            color = "black", linetype = "dashed", alpha = 0.6, inherit.aes = FALSE) +
  geom_line(data = cook_05, aes(x = leverage, y = neg), 
            color = "black", linetype = "dashed", alpha = 0.6, inherit.aes = FALSE) +
  geom_line(data = cook_1, aes(x = leverage, y = pos), 
            color = "black", linetype = "solid", alpha = 0.8, inherit.aes = FALSE) +
  geom_line(data = cook_1, aes(x = leverage, y = neg), 
            color = "black", linetype = "solid", alpha = 0.8, inherit.aes = FALSE) +
  # Puntos de datos
  geom_point(color = "darkred", alpha = 0.7, size = 1.5) +
  # Líneas de referencia
  geom_hline(yintercept = 0, color = "gray", linetype = "dashed") +
  geom_hline(yintercept = c(-2, 2), color = "orange", linetype = "dotted", alpha = 0.7) +
  geom_vline(xintercept = leverage_threshold, color = "purple", linetype = "dotted", alpha = 0.7) +
  labs(title = "Residuals vs. Leverage", x = "Leverage", y = "Residuos Estudentizados") +
  theme_classic(base_size = 10)

# 5. Histograma de residuos
p5_completo <- ggplot(data.frame(residuos = residuos_completo), aes(x = residuos)) +
  geom_histogram(aes(y = after_stat(density)), bins = 15, fill = "red", 
                 color = "black", alpha = 0.7) +
  stat_function(fun = dnorm, 
                args = list(mean = mean(residuos_completo), sd = sd(residuos_completo)),
                color = "black", linewidth = 1) +
  labs(title = "Histograma de Residuos", x = "Residuos", y = "Densidad") +
  theme_classic(base_size = 10)

# 6. Residuos vs. Orden
p6_completo <- ggplot(data.frame(orden = 1:length(residuos_completo), 
                                 residuos = residuos_completo), 
                      aes(x = orden, y = residuos)) +
  geom_point(color = "darkred", alpha = 0.7) +
  geom_line(color = "darkred", alpha = 0.5) +
  geom_hline(yintercept = 0, color = "black", linetype = "dashed") +
  labs(title = "Residuos vs. Orden", x = "Orden de observación", y = "Residuos") +
  theme_classic(base_size = 10)

# Mostrar todos los gráficos en una rejilla 2x3
library(gridExtra)
grid.arrange(p1_completo, p2_completo, p3_completo, 
             p4_completo, p5_completo, p6_completo, ncol = 3)
```

terrorífico

residuos vs. ajustados falla al principio, la q-q plot es horrorosa en
las colas, scale-location falla mucho al final, residuals vs. leverage
muestra que todos los datos se pasan de la línea discontínua morada, el
histograma de residuo es muy malo y los residuos vs. el orden dan un
dato que se podía esperar, que cada sujeto tiene asociado un residuo,
prácticamente.

------------------------------------------------------------------------

## Modelos no lineales y transformación de variables

### PCA o Selección de Variables

"super correladas has de quitarte, no hacer pca ya que preferirías
mantener explicabilidad EXCEPTO si quiero predecir a fuego" "mantenerse
consistente con el objetivo"

Se tienen que quitar, con completa seguridad, `jitter_ddp` y
`shimmer_dda`, al tener exactamente 1 de correlación con una variable
previa.

Teniendo en cuenta que en el [paper
original](https://www.nature.com/articles/npre.2009.3920.1) mencionan
que los pacientes no estuvieron medicados durante el estudio, y que los
futuros pacientes en los que se aplicará el modelo podrían estarlo,
`test_time` podría hacer que nuestras estimaciones empeoren. Encima, los
datos futuros podrían no tener esta medida, así que por estas dos
razones vamos a omitir la variable.

*empiezas un modelo con todas, usando info vas quitando las menos útiles
y llegas a un modelo, luego haces un modelo con backwards/stepwise, con
etc y luego comparar con AIC, BIC, Cp de Mallows...*

*te quedas con uno.*

```{r}
plot(train$total_UPDRS)
```

### Modelos

```{r}
modelo1 <- lm(motor_UPDRS ~ hnr + dfa + shimmer_apq5 + age + sex + test_time, data = train)
summary(modelo1)
```

```{r}
pred <- predict(modelo1, newdata = test_sucio)
rmse <- sqrt(mean((test_sucio$motor_UPDRS - pred)^2))
rmse

mape <- mean(abs((test_sucio$motor_UPDRS - pred) / test_sucio$motor_UPDRS)) * 100
mape
```
Oooooh, cambiando particiones ya no da tanta puta pena

esto da puta pena, voy a quitar vars
Quito test_time ya que las pruebas nos muestran no podemos descartar que sea 0 su coeficiente
```{r}
modelo2 <- lm(motor_UPDRS ~ hnr + dfa + shimmer_apq5 + age + sex + subject, data = train)
summary(modelo2)
vif(modelo2)
```
Ahora no da puto asco la salida esta

Veo diferencia por sexo, sigue dando puto asco el modelo, error del 102% la madre que me parió
```{r}
pred <- predict(modelo2, newdata = test_sucio)
rmse <- sqrt(mean((test_sucio$motor_UPDRS - pred)^2))
rmse

mape <- mean(abs((test_sucio$motor_UPDRS - pred) / test_sucio$motor_UPDRS)) * 100
mape
```

```{r}
residuos_completo <- residuals(modelo2)
valores_ajustados_completo <- fitted(modelo2)
residuos_std <- rstandard(modelo2)
leverage_vals <- hatvalues(modelo2)

leverage_vals <- hatvalues(modelo2)
residuos_stud <- rstudent(modelo2)  # Residuos estudentizados
cook_dist <- cooks.distance(modelo2)

datos_leverage <- data.frame(
  leverage = leverage_vals,
  residuos_stud = residuos_stud,
  cook = cook_dist,
  observacion = 1:length(leverage_vals)
)

# Calcular umbrales
n <- nrow(train)
k <- 6
leverage_threshold <- 2 * (k + 1) / n
cook_threshold <- 4 / (n - k - 1)

# Función para crear curvas de Cook
cook_curve <- function(leverage, cook_value, k) {
  sqrt(cook_value * (k + 1) * (1 - leverage) / leverage)
}

# Crear curvas de Cook para diferentes valores
lev_seq <- seq(0.001, max(leverage_vals) * 1.1, length.out = 100)
cook_05 <- data.frame(
  leverage = lev_seq,
  pos = cook_curve(lev_seq, 0.5, k),
  neg = -cook_curve(lev_seq, 0.5, k)
)
cook_1 <- data.frame(
  leverage = lev_seq,
  pos = cook_curve(lev_seq, 1, k),
  neg = -cook_curve(lev_seq, 1, k)
)


# 1. Gráfico Residuos vs. Valores Ajustados
p1_completo <- ggplot(data.frame(x = valores_ajustados_completo, y = residuos_completo), 
                      aes(x = x, y = y)) +
  geom_point(color = "darkred", alpha = 0.7) +
  geom_hline(yintercept = 0, color = "black", linetype = "dashed") +
  geom_smooth(method = "loess", se = FALSE, color = "black", linewidth = 0.8, formula = y ~ x) +
  labs(title = "Residuos vs. Valores Ajustados", x = "Valores Ajustados", y = "Residuos") +
  theme_classic(base_size = 10)

# 2. Gráfico Q-Q Normal
datos_qq_completo <- data.frame(residuos = residuos_std)

p2_completo <- ggplot(datos_qq_completo, aes(sample = residuos)) +
  geom_qq(color = "darkred", alpha = 0.7) +
  geom_qq_line(color = "black", linetype = "dashed") +
  labs(title = "Normal Q-Q Plot", x = "Cuantiles Teóricos", y = "Cuantiles de la Muestra") +
  theme_classic(base_size = 10)

# 3. Gráfico Scale-Location
p3_completo <- ggplot(data.frame(x = valores_ajustados_completo, 
                                 y = sqrt(abs(residuos_std))), 
                      aes(x = x, y = y)) +
  geom_point(color = "darkred", alpha = 0.7) +
  geom_smooth(method = "loess", se = FALSE, color = "black", linewidth = 0.8, formula = y ~ x) +
  labs(title = "Scale-Location", x = "Valores Ajustados", 
       y = expression(sqrt("|Residuos Estandarizados|"))) +
  theme_classic(base_size = 10)

# 4. Gráfico Residuos vs. Leverage (con curvas de Cook)
p4_completo <- ggplot(datos_leverage, aes(x = leverage, y = residuos_stud)) +
  # Curvas de Cook
  geom_line(data = cook_05, aes(x = leverage, y = pos), 
            color = "black", linetype = "dashed", alpha = 0.6, inherit.aes = FALSE) +
  geom_line(data = cook_05, aes(x = leverage, y = neg), 
            color = "black", linetype = "dashed", alpha = 0.6, inherit.aes = FALSE) +
  geom_line(data = cook_1, aes(x = leverage, y = pos), 
            color = "black", linetype = "solid", alpha = 0.8, inherit.aes = FALSE) +
  geom_line(data = cook_1, aes(x = leverage, y = neg), 
            color = "black", linetype = "solid", alpha = 0.8, inherit.aes = FALSE) +
  # Puntos de datos
  geom_point(color = "darkred", alpha = 0.7, size = 1.5) +
  # Líneas de referencia
  geom_hline(yintercept = 0, color = "gray", linetype = "dashed") +
  geom_hline(yintercept = c(-2, 2), color = "orange", linetype = "dotted", alpha = 0.7) +
  geom_vline(xintercept = leverage_threshold, color = "purple", linetype = "dotted", alpha = 0.7) +
  labs(title = "Residuals vs. Leverage", x = "Leverage", y = "Residuos Estudentizados") +
  theme_classic(base_size = 10)

# 5. Histograma de residuos
p5_completo <- ggplot(data.frame(residuos = residuos_completo), aes(x = residuos)) +
  geom_histogram(aes(y = after_stat(density)), bins = 15, fill = "red", 
                 color = "black", alpha = 0.7) +
  stat_function(fun = dnorm, 
                args = list(mean = mean(residuos_completo), sd = sd(residuos_completo)),
                color = "black", linewidth = 1) +
  labs(title = "Histograma de Residuos", x = "Residuos", y = "Densidad") +
  theme_classic(base_size = 10)

# 6. Residuos vs. Orden
p6_completo <- ggplot(data.frame(orden = 1:length(residuos_completo), 
                                 residuos = residuos_completo), 
                      aes(x = orden, y = residuos)) +
  geom_point(color = "darkred", alpha = 0.7) +
  geom_line(color = "darkred", alpha = 0.5) +
  geom_hline(yintercept = 0, color = "black", linetype = "dashed") +
  labs(title = "Residuos vs. Orden", x = "Orden de observación", y = "Residuos") +
  theme_classic(base_size = 10)

# Mostrar todos los gráficos en una rejilla 2x3
library(gridExtra)
grid.arrange(p1_completo, p2_completo, p3_completo, 
             p4_completo, p5_completo, p6_completo, ncol = 3)
```

Está disminuyendo, poco a poco, como le digo a mi novia al hacerlo
Este parece de momento el mejor, el modelo 2



```{r}
modelo3 <- lm(motor_UPDRS ~ hnr + dfa + shimmer_apq5 + ppe + jitter_abs, data = train)
summary(modelo3)
```

```{r}
pred <- predict(modelo3, newdata = test_sucio)
rmse <- sqrt(mean((test_sucio$motor_UPDRS - pred)^2))
rmse

mape <- mean(abs((test_sucio$motor_UPDRS - pred) / test_sucio$motor_UPDRS)) * 100
mape
vif(modelo3)
```

me está tocando los cojones esto

```{r}
summary(train$motor_UPDRS)
summary(test_sucio$motor_UPDRS)
```

Vamos a regularizar, como pedro sanchez buscando votantes

```{r}
X_train <- model.matrix(motor_UPDRS ~ hnr + dfa + shimmer_apq5 + ppe + jitter_abs + age + sex + test_time, data=train_sucio)[,-1]
y_train <- train_sucio$motor_UPDRS

X_test <- model.matrix(motor_UPDRS ~ hnr + dfa + shimmer_apq5 + ppe + jitter_abs + age + sex + test_time, data=test_sucio)[,-1]
y_test <- test_sucio$motor_UPDRS

# Ridge con cross-validation para elegir lambda
modelo_ridge <- cv.glmnet(X_train, y_train, alpha=0)
pred_ridge <- predict(modelo_ridge, X_test, s="lambda.min")

mape_ridge <- mean(abs((y_test - pred_ridge) / y_test)) * 100
mape_ridge
```

Oh holy muffins, es más puta mierda aún.

"seleccionar el mejor modelo de regresión lineal múltiple y realizar su
diagnóstico"

------------------------------------------------------------------------

## Modelos de Regresión Generalizada

"en regresion solo logistica porque poisson no tiene sentido, no tenemos
datos de conteo"

binarizar target para aplicar regresión logística, habrá que ver con
cuál criterio. el criterio es seleccionado por nosotros (no hay un
experto) y tiene que tener sentido (una mitad y la otra, a partir de
cuando pasa a ser mas grave, etc). con el total y así cambiamos.

no parece haber un punto en el que empeoren más los pacientes.

```{r}
train_final$sex <- as.factor(train_final$sex)
test_final$sex  <- as.factor(test_final$sex)

# 1. EL ENTRENAMIENTO (La hora de la verdad)
# Usamos train_final y le metemos curvas (s) a todas las continuas
modelo_gamma_final <- gam(
  total_UPDRS ~ s(hnr) + 
                s(dfa) + 
                s(shimmer_apq5) + 
                s(age) + 
                sex, 
  family = Gamma(link = "log"), 
  data = train_final, 
  method = "REML"
)

# Echa un ojo rápido a los p-valores y al R-cuadrado ajustado
summary(modelo_gamma_final)

# 2. PREDICCIONES EN DATOS NUEVOS (TEST)
# type = "response" es vital para deshacer el logaritmo de la familia Gamma
predicciones <- predict(modelo_gamma_final, newdata = test_final, type = "response")

# 3. CÁLCULO DE MÉTRICAS
resultados <- data.frame(
  real = test_final$total_UPDRS,  # Asegúrate de que esta es la variable que predices
  predicho = as.numeric(predicciones)
)

# RMSE: Cuánto nos desviamos en puntos
rmse_val <- sqrt(mean((resultados$real - resultados$predicho)^2, na.rm = TRUE))

# MAPE: Error porcentual absoluto medio
mape_val <- mean(abs((resultados$real - resultados$predicho) / resultados$real), na.rm = TRUE) * 100

# --- EL VEREDICTO ---
cat("\n==================================\n")
cat("   RESULTADOS EN DATOS DE TEST    \n")
cat("==================================\n")
cat("RMSE:", round(rmse_val, 4), "puntos UPDRS\n")
cat("MAPE:", round(mape_val, 2), "%\n")
cat("==================================\n")
```


```{r}
residuos <- residuals(modelo_gamma_final, type = "deviance")
durbinWatsonTest(as.vector(residuos))
```

```{r}
shapiro.test(residuos) # Solo si n es pequeño

# Kolmogorov-Smirnov (más robusto para N grande)
ks.test(residuos, "pnorm", mean(residuos), sd(residuos))
```

```{r}
concurvity(modelo_gamma_final, full = TRUE)
```

```{r}
# Ejecuta esto y mira la tabla de abajo
gam.check(modelo_gamma_final)
```

```{r}
# Supongamos que quieres evaluar sobre tu mismo dataset 'train'
# o si tienes uno de prueba llamado 'test'
predicciones <- predict(modelo_gamma, newdata = test_sucio, type = "response")

# Creamos un dataframe auxiliar para comparar
resultados <- data.frame(
  real = test_sucio$total_UPDRS,
  predicho = as.numeric(predicciones)
)

# --- Calcular RMSE ---
rmse_val <- sqrt(mean((resultados$real - resultados$predicho)^2))

# --- Calcular MAPE ---
mape_val <- mean(abs((resultados$real - resultados$predicho) / resultados$real)) * 100

# Mostrar resultados
cat("RMSE:", round(rmse_val, 4), "\n")
cat("MAPE:", round(mape_val, 2), "%\n")
```

------------------------------------------------------------------------

## Comparación y Evaluación de Modelos

aaaaa

------------------------------------------------------------------------

## Conclusiones y Trabajo a Futuro

aaaaa

------------------------------------------------------------------------

### Cosas por hacer

"La gracia es ir probando cosas, no hacer el mejor modelo".

<https://www.nature.com/articles/npre.2009.3920.1> paper original

Antes de hacer las cosas con las otras particiones hemos de limpiarlas
con las mismas transformaciones que hicimos en train.
