---
title: "Trabajo de Modelos de Regresión - Parkinson"
subtitle: "Grado en Ciencia e Ingeniería de Datos – Universidad Rey Juan Carlos"
author: 
  -  Alejandro Álvarez Segoviano
  -  Ivo Reguero Ferrer
date: 04/30/2026
format:
  html:
    toc: true
    toc-depth: 3
    theme: cosmo
    code-fold: true
    code-tools: true
    embed-resources: true
  pdf:
    toc: true
    number-sections: false
    embed-resources: true
execute:
  echo: true
  warning: false
  message: false
lang: es
editor: 
  markdown: 
    wrap: 72
---

## Introducción

En este trabajo, vamos a procesar un dataset acerca del Parkinson. En el
dataset, se guardan los datos de `42` personas de los Estados Unidos de
América, con la enfermedad de Parkinson en etapas prontías, en un total
de 6 centros médicos. Hay alrededor de `200` mediciones de cada
paciente, para un total de `5875` mediciones. Específicamente, lo que se
hace en cada medición es guardar datos de la voz de los pacientes.

El objetivo principal de los datos es poder predecir `motor_UPDRS` y
`total_UDPRS` a partir de las otras `16` variables. Hay un total de `19`
variables, teniendo en cuenta que una de ellas es la ID del paciente.

## Librerías

```{r warnings=FALSE, message=FALSE}
library(dplyr)
library(ggplot2)
library(stats)
library(gridExtra)
library(reshape2)
```

## Lectura y Descripción de Datos

### Lectura de Datos

```{r}
nombres_columnas <- c(
  "subject", "age", "sex", "test_time", "motor_UPDRS", "total_UPDRS", 
  "jitter_pct", "jitter_abs", "jitter_rap", "jitter_ppq5", "jitter_ddp",
  "shimmer", "shimmer_db", "shimmer_apq3", "shimmer_apq5", "shimmer_apq11", "shimmer_dda",
  "nhr", "hnr", "rpde", "dfa", "ppe"
)
parkinson_df <- read.csv("parkinsons_updrs.data", header = TRUE, col.names = nombres_columnas)
```

### Descripción de Datos

En esta tabla, se explicarán cada una de las variables.

| Columha | Descripción | Observación |
|------------------------|------------------------|------------------------|
| `subject#` | Entero que identifica a cada paciente. | Del 1 al 42. |
| `age` | Edad del paciente, en años enteros. |  |
| `sex` | Sexo del paciente, booleano. | "0" es hombre, "1" es mujer. 28 hombres y 14 mujeres según la web. |
| `test_time` | Tiempo desde que se toman datos del sujeto, en días. | Parece que hay valores en negativo, habrá que cambiarlos si se demuestra que son errores. |
| `motor_UPDRS` | Puntuación UPDRS medida por un médico clínico (Exclusivamente la parte motor). | Interpolada linealmente. |
| `total_UPDRS` | Puntuación UPDRS total medida por un médico clínico. | Interpolada linealmente. |
| `Jitter*` | Medidas acerca de la variación de la frecuencia fundamental de la voz. | Son Jitter(%), Jitter(Abs), Jitter:RAP, Jitter:PPQ5 y Jitter:DDP. En castellano, jitter significa vibrar, temblar. |
| `Shimmer*` | Medidas acerca de la variación en amplitud de la voz. | Son Shimmer, Shimmer(dB), Shimmer:APQ3, Shimmer:APQ5, Shimmer:APQ11 y Shimmer:DDA. En castellano, shimmer significa titilar. |
| `NHR` y `HNR` | Medidas del ratio del sonido a componentes tonales de la voz. |  |
| `RPDE` | Medida no linear dinámica de la complejidad. | Siglas que significan "Rapidly Progressive Dementia Evaluation". Al fin y al cabo, el parkinson está relacionado con la pérdida de memoria. |
| `DFA` | Exponente de escalado de señal fractal. | "Detrended Fluctuation Analysis", medida relacionada a señales. |
| `PPE` | Medida no lineal de la variación fundamental de la frecuencia. |  |

UPDRS son las siglas de "Unified Parkinson's Disease Rating Scale". Ya
que este test no se hace todos los días al paciente, existen algunas
observaciones no enteras porque se hace interpolación lineal entre el
test más reciente y el test posterior.

En la descripción de datos del propio dataset también aparecen todos los
`Jitter` y `Shimmer` juntos, con esa misma descripción (no se nos indica
cuál es la diferencia entre las variables).

## Preparación de Datos

### Partición de Datos

Después de limpiarlos, habrá que cortarlos (usando este código adaptado
a nuestro dataset). En este caso, no vamos a hacer una partición
aleatoria directamente, vamos a escoger ciertos subjects para cada una
de las particiones.

```{r}

# mediante una semilla conseguimos que el ejercicio sea reproducible
set.seed(123)

# creamos índices
ntotal = 42 # total de pacientes
# para evitar que salgan numeros no enteros
lista <- as.vector(list(sample(1 : ntotal, size = ntotal, replace = F)))

# Usamos el 72% (30) de la base de datos como conjunto de entrenamiento
# mas o menos 14% (6) para test
# mas o menos 14% (6) para validación
train_sucio  <- subset(parkinson_df, subject %in% lista[[1]][1:30]) # 30 sujetos
test_sucio  <- subset(parkinson_df, subject %in% lista[[1]][31:36]) # 6
val_sucio  <- subset(parkinson_df, subject %in% lista[[1]][37:42]) # 6


head(train_sucio)
summary(train_sucio)
```

### Limpieza de Datos

Todo se hace a partir de ahora sobre train. Puede que haya errores en
las otras particiones.

`subject` es una variable que no vamos a usar para predecir, debido a
que es una ID. No la vamos a borrar (gracias a que los datos que nos van
a llegar van a tener un paciente asociado también).

Podemos usar `subject` para saber si hay alguna medición extraña
paciente a paciente (de repente cambia de edad más de un año, cambia de
sexo, etcétera....)

```{r}
train_sucio %>% count(subject, sex, age, sort=TRUE)
```

Se puede ver que no hay nada extraño, no hay ningún caso en el cual haya
un paciente que haya sido marcado con dos sexos. Además, son siempre
marcados con la misma edad (es improbable que ninguno haya cumplido años
durante la duración de las pruebas, pero bueno).

`test_time` tiene valores negativos. Además. es la única variable con
valores negativos del dataset. Teniendo en cuenta lo que significa,
vamos a quitarlos (no tiene sentido que haya)

```{r}
sapply(train_sucio, function(x) sum(is.na(x)))
train_na <- train_sucio                  
train_na[train_na < 0] <- NA  # como no hay NA entonces puedo convertirlos y borrarlos

train <- na.omit(train_na)
head(sort(train$test_time)) # ya no hay valores negativos, solo ceros
```

------------------------------------------------------------------------

## Exploración de Datos

Para explorar todo al mismo tiempo, usaremos muchos histogramas al mismo
tiempo. No haré histogramas del sexo, la ID y la edad porque no es
lógico hacerlo. Eso sí, exploraré el sexo y la ID.

```{r message=FALSE, fig.height=30, fig.width=8}

media_test_time <- mean(train$test_time)
media_motor_UPDRS <- mean(train$motor_UPDRS)
media_total_UPDRS <- mean(train$total_UPDRS)
media_jitter_pct <- mean(train$jitter_pct)
media_jitter_abs <- mean(train$jitter_abs)
media_jitter_rap <- mean(train$jitter_rap)
media_jitter_ppq5 <- mean(train$jitter_ppq5)
media_jitter_ddp <- mean(train$jitter_ddp)
media_shimmer <- mean(train$shimmer)
media_shimmer_db <- mean(train$shimmer_db)
media_shimmer_apq3 <- mean(train$shimmer_apq3)
media_shimmer_apq5 <- mean(train$shimmer_apq5)
media_shimmer_apq11 <- mean(train$shimmer_apq11)
media_shimmer_dda <- mean(train$shimmer_dda)
media_nhr <- mean(train$nhr)
media_hnr <- mean(train$hnr)
media_rpde <- mean(train$rpde)
media_dfa <- mean(train$dfa)
media_ppe <- mean(train$ppe)

hist1 <- ggplot(data = train, mapping = aes(x = .data[["test_time"]])) + #datos
  geom_histogram() + #histograma, dependiendo de la variable pondré otro valor de bins
  geom_vline(xintercept = media_test_time, color = "red", linetype = "dashed", linewidth = 1) + #línea roja
  labs(title = "Distribución de test_time", x = "Cantidad de días", y = "Frecuencia" ) + #leyenda
  theme_minimal() #tema

hist2 <- ggplot(data = train, mapping = aes(x = .data[["motor_UPDRS"]])) + #datos
  geom_histogram() + #histograma, dependiendo de la variable pondré otro valor de bins
  geom_vline(xintercept = media_motor_UPDRS, color = "red", linetype = "dashed", linewidth = 1) + #línea roja
  labs(title = "Distribución de motor_UPDRS", x = "Puntuación", y = "Frecuencia" ) + #leyenda
  theme_minimal() #tema

hist3 <- ggplot(data = train, mapping = aes(x = .data[["total_UPDRS"]])) + #datos
  geom_histogram() + #histograma, dependiendo de la variable pondré otro valor de bins
  geom_vline(xintercept = media_total_UPDRS, color = "red", linetype = "dashed", linewidth = 1) + #línea roja
  labs(title = "Distribución de total_UPDRS", x = "Puntuación", y = "Frecuencia" ) + #leyenda
  theme_minimal() #tema

hist4 <- ggplot(data = train, mapping = aes(x = .data[["jitter_pct"]])) + #datos
  geom_histogram() + #histograma, dependiendo de la variable pondré otro valor de bins
  geom_vline(xintercept = media_jitter_pct, color = "red", linetype = "dashed", linewidth = 1) + #línea roja
  labs(title = "Distribución de jitter_pct", x = "Cantidad", y = "Frecuencia" ) + #leyenda
  theme_minimal() #tema

hist5 <- ggplot(data = train, mapping = aes(x = .data[["jitter_abs"]])) + #datos
  geom_histogram() + #histograma, dependiendo de la variable pondré otro valor de bins
  geom_vline(xintercept = media_jitter_abs, color = "red", linetype = "dashed", linewidth = 1) + #línea roja
  labs(title = "Distribución de jitter_abs", x = "Cantidad", y = "Frecuencia" ) + #leyenda
  theme_minimal() #tema

hist6 <- ggplot(data = train, mapping = aes(x = .data[["jitter_rap"]])) + #datos
  geom_histogram() + #histograma, dependiendo de la variable pondré otro valor de bins
  geom_vline(xintercept = media_jitter_rap, color = "red", linetype = "dashed", linewidth = 1) + #línea roja
  labs(title = "Distribución de jitter_rap", x = "Cantidad", y = "Frecuencia" ) + #leyenda
  theme_minimal() #tema

hist7 <- ggplot(data = train, mapping = aes(x = .data[["jitter_ppq5"]])) + #datos
  geom_histogram() + #histograma, dependiendo de la variable pondré otro valor de bins
  geom_vline(xintercept = media_jitter_ppq5, color = "red", linetype = "dashed", linewidth = 1) + #línea roja
  labs(title = "Distribución de jitter_ppq5", x = "Cantidad", y = "Frecuencia" ) + #leyenda
  theme_minimal() #tema

hist8 <- ggplot(data = train, mapping = aes(x = .data[["jitter_ddp"]])) + #datos
  geom_histogram() + #histograma, dependiendo de la variable pondré otro valor de bins
  geom_vline(xintercept = media_jitter_ddp, color = "red", linetype = "dashed", linewidth = 1) + #línea roja
  labs(title = "Distribución de jitter_ddp", x = "Cantidad", y = "Frecuencia" ) + #leyenda
  theme_minimal() #tema

hist9 <- ggplot(data = train, mapping = aes(x = .data[["shimmer"]])) + #datos
  geom_histogram() + #histograma, dependiendo de la variable pondré otro valor de bins
  geom_vline(xintercept = media_shimmer, color = "red", linetype = "dashed", linewidth = 1) + #línea roja
  labs(title = "Distribución de shimmer", x = "Cantidad", y = "Frecuencia" ) + #leyenda
  theme_minimal() #tema

hist10 <- ggplot(data = train, mapping = aes(x = .data[["shimmer_db"]])) + #datos
  geom_histogram() + #histograma, dependiendo de la variable pondré otro valor de bins
  geom_vline(xintercept = media_shimmer_db, color = "red", linetype = "dashed", linewidth = 1) + #línea roja
  labs(title = "Distribución de shimmer_db", x = "Cantidad", y = "Frecuencia" ) + #leyenda
  theme_minimal() #tema

hist11 <- ggplot(data = train, mapping = aes(x = .data[["shimmer_apq3"]])) + #datos
  geom_histogram() + #histograma, dependiendo de la variable pondré otro valor de bins
  geom_vline(xintercept = media_shimmer_apq3, color = "red", linetype = "dashed", linewidth = 1) + #línea roja
  labs(title = "Distribución de shimmer_apq3", x = "Cantidad", y = "Frecuencia" ) + #leyenda
  theme_minimal() #tema

hist12 <- ggplot(data = train, mapping = aes(x = .data[["shimmer_apq5"]])) + #datos
  geom_histogram() + #histograma, dependiendo de la variable pondré otro valor de bins
  geom_vline(xintercept = media_shimmer_apq5, color = "red", linetype = "dashed", linewidth = 1) + #línea roja
  labs(title = "Distribución de shimmer_apq5", x = "Cantidad", y = "Frecuencia" ) + #leyenda
  theme_minimal() #tema

hist13 <- ggplot(data = train, mapping = aes(x = .data[["shimmer_apq11"]])) + #datos
  geom_histogram() + #histograma, dependiendo de la variable pondré otro valor de bins
  geom_vline(xintercept = media_shimmer_apq11, color = "red", linetype = "dashed", linewidth = 1) + #línea roja
  labs(title = "Distribución de shimmer_apq11", x = "Cantidad", y = "Frecuencia" ) + #leyenda
  theme_minimal() #tema

hist14 <- ggplot(data = train, mapping = aes(x = .data[["shimmer_dda"]])) + #datos
  geom_histogram() + #histograma, dependiendo de la variable pondré otro valor de bins
  geom_vline(xintercept = media_shimmer_dda, color = "red", linetype = "dashed", linewidth = 1) + #línea roja
  labs(title = "Distribución de shimmer_dda", x = "Cantidad", y = "Frecuencia" ) + #leyenda
  theme_minimal() #tema

hist15 <- ggplot(data = train, mapping = aes(x = .data[["nhr"]])) + #datos
  geom_histogram() + #histograma, dependiendo de la variable pondré otro valor de bins
  geom_vline(xintercept = media_nhr, color = "red", linetype = "dashed", linewidth = 1) + #línea roja
  labs(title = "Distribución de nhr", x = "Cantidad", y = "Frecuencia" ) + #leyenda
  theme_minimal() #tema

hist16 <- ggplot(data = train, mapping = aes(x = .data[["hnr"]])) + #datos
  geom_histogram() + #histograma, dependiendo de la variable pondré otro valor de bins
  geom_vline(xintercept = media_hnr, color = "red", linetype = "dashed", linewidth = 1) + #línea roja
  labs(title = "Distribución de hnr", x = "Cantidad", y = "Frecuencia" ) + #leyenda
  theme_minimal() #tema

hist17 <- ggplot(data = train, mapping = aes(x = .data[["rpde"]])) + #datos
  geom_histogram() + #histograma, dependiendo de la variable pondré otro valor de bins
  geom_vline(xintercept = media_rpde, color = "red", linetype = "dashed", linewidth = 1) + #línea roja
  labs(title = "Distribución de rpde", x = "Cantidad", y = "Frecuencia" ) + #leyenda
  theme_minimal() #tema

hist18 <- ggplot(data = train, mapping = aes(x = .data[["dfa"]])) + #datos
  geom_histogram() + #histograma, dependiendo de la variable pondré otro valor de bins
  geom_vline(xintercept = media_dfa, color = "red", linetype = "dashed", linewidth = 1) + #línea roja
  labs(title = "Distribución de dfa", x = "Cantidad", y = "Frecuencia" ) + #leyenda
  theme_minimal() #tema

hist19 <- ggplot(data = train, mapping = aes(x = .data[["ppe"]])) + #datos
  geom_histogram() + #histograma, dependiendo de la variable pondré otro valor de bins
  geom_vline(xintercept = media_ppe, color = "red", linetype = "dashed", linewidth = 1) + #línea roja
  labs(title = "Distribución de ppe", x = "Cantidad", y = "Frecuencia" ) + #leyenda
  theme_minimal() #tema


grid.arrange(hist1, hist2, hist3, hist4, hist5, hist6, hist7, hist8, hist9, hist10, hist11, hist12, hist13, hist14, hist15, hist16, hist17, hist18, hist19, nrow=10)
```

Así de primeras, se pueden ver claramente dos grandes grupos de
variables: los jitter\* y los shimmer\*. Cada uno de los integrantes del
grupo es muy similar al resto, a excepción de jitter_abs. Vamos a actuar
como si los grupos fuesen una sola variable, y si algo raro es visible
en alguna de las variables se mencionará ahí. Se explorará como si fuese
un grupo también las dos variables de UPDRS.

### test_time

Parece una uniforme que se extiende desde el 0 hasta casi 200, a veces
extendiéndose un poco más. Teniendo en cuenta que esta variable indica
el día desde el comienzo del monitoreo del paciente, tiene sentido que
sea uniforme al comienzo y que luego tenga algo de cola: todos los
pacientes tienen un día 0 pero no todos terminan al mismo tiempo las
pruebas. Destaca un "hueco" en la mitad (algo antes del 100) del
histograma, que habrá que investigar. Pruebo un valor distinto de
binwidth:

```{r}
ggplot(data = train, mapping = aes(x = .data[["test_time"]])) + #datos
  geom_histogram(bins=50) + #histograma, dependiendo de la variable pondré otro valor de bins
  geom_vline(xintercept = media_test_time, color = "red", linetype = "dashed", linewidth = 1) + #línea roja
  labs(title = "Distribución de test_time", x = "Cantidad de días", y = "Frecuencia" ) + #leyenda
  theme_minimal() #tema

head(train$test_time)
```

Se puede ver que el hueco sigue existiendo. Esto puede ser causado por
algo de la vida real. Al caer la línea en el hueco, se podría suponer
que algunos pacientes devolvieron temporalmente el medidor a petición
del médico, para guardar los datos ya medidos, por ejemplo. También
podemos ver con esto que no todos los días se toman mediciones. En el
caso de lo que se muestra con el head(), podemos ver que se hace una
medición una vez a la semana.

Otro dato interesante, visto con el head() es que los días no son
medidos con enteros, son valores contínuos. En la página web no indica
qué significan los valores decimales, tan sólo dice que la parte entera
son los días desde que comenzaron las pruebas.

En conclusión, era de esperar que no fuese una variable uniforme exacta
gracias a que no todos los pacientes entregaron la misma cantidad de
datos ni se hicieron las pruebas los mismos días, pero aún así destaca
el pequeño hueco que hay en la mitad de la distribución.

### motor_UPDRS y total_UPDRS

Algo a tener en cuenta cuando exploremos estas variables es que el
dataset es de 2009, es muy probable que haya cambiado bastante el test
UPDRS.

Las distribuciones de los dos valores son raras, y no son parecidas
entre sí. Sin embargo, han de tener relación, aunque no sepamos cuanta
aún. Hagamos un par de operaciones para ver cómo de relacionadas están.

Restemos y también dividamos el uno al otro para así ver si son
separados por cantidades similares, y si influye siempre lo mismo el
valor de `motor_UPDRS` en el total:

```{r message=FALSE}
updrs_diff <- train$total_UPDRS - train$motor_UPDRS
ud_df <- data.frame(updrs_diff)
ggplot(data = ud_df, mapping = aes(x = .data[["updrs_diff"]])) + 
  geom_histogram() +
  theme_minimal() 
summary(updrs_diff)
updrs_ratio <- train$motor_UPDRS / train$total_UPDRS
ur_df <- data.frame(updrs_ratio)
ggplot(data = ur_df, mapping = aes(x = .data[["updrs_ratio"]])) +
  geom_histogram() +
  theme_minimal() 
summary(updrs_ratio)
```

Algunos pacientes se ven más afectados que otros por sus problemas
motores (es lo que indica el ratio) y la diferencia nos indica que no
suele aumentar lo mismo el total, por lo tanto estas dos variables no
tienen una correlación enorme.

Destaca en el histograma de `updrs_diff` lo que parece un solo paciente
que consistentemente tiene diferencias cercanas a 20. **Preguntar cómo
mostrar más limpio.**

### jitter\*

Estandarizamos para comparar:

```{r message=FALSE}
jitter_escalado <- scale(train[ ,7:11]) #jitter* de 7 a 11
jitter_melt <- melt(jitter_escalado) # permite que pueda hacer la representación

ggplot(data = jitter_melt, mapping = aes(x = Var2, y = value)) + geom_boxplot()
```

`jitter_abs` es distinto a los demás, como mencionamos antes, pero el
resto son muy similares después de estandarizar (muchos valores lejanos
a la cola superior del boxplot, caja de más o menos el mismo tamaño). La
caja de `jitter_abs` es algo más ancha y tiene los valores "atípicos"
bastante más cerca de la cola superior.

En cuanto a la distribución que siguen, se puede decir que tienen una
forma bastante similar a una poisson con lambda baja, siendo que
`jitter_abs` tendría la lambda más alta. **Preguntar por distribuciones
continuas que tengan formas similares a esta, para así investigar.**

### shimmer\*

Estandarizamos para comparar:

```{r}
shimmer_escalado <- scale(train[ ,12:17]) #shimmer* de 12 a 17
shimmer_melt <- melt(shimmer_escalado) # permite que pueda hacer la representación

ggplot(data = shimmer_melt, mapping = aes(x = Var2, y = value)) + geom_boxplot()
```

Estos seis son muy similares. Tienen una forma muy similar a la de
`jitter_abs`, al menos mirando a la tabla de histogramas y al boxplot
(en estos boxplots y en el de `jitter_abs`, hay valores atípicos hasta
el valor 10 y la caja es algo más ancha que en el resto de jitters).

La distribución que siguen recuerda de nuevo a una poisson con una
lambda baja. **Preguntar por distribuciones continuas que tengan formas
similares a esta, para así investigar.**

### nhr

### hnr

### rpde

### dfa

### ppe

### age

Vamos a representar las edades:

```{r}
# por hacer, no se como hacerlo
# tener en cuenta que hay sujetos que tienen la misma edad y que no todos los sujetos tienen la misma cantidad de muestras
```

### sex

El sexo de los pacientes según la página web es 28 hombres y 14 mujeres.
Conocer esto es "hacer trampa" ya que no deberíamos de saberlo (no
deberíamos de saber nada acerca de test y validation), pero bueno.

```{r}
# teniendo en cuenta lo de arriba, fabricando un dataset nuevo para evitar hacer código raro
df <- data.frame(
  sexo = c("0", "1"), 
  y = c(19, 11)
)
ggplot(df, aes(sexo, y, fill=sexo)) + labs(sexo = NULL, y = NULL) + geom_bar(stat = "identity") + scale_fill_manual(values=c("blue","pink")) + ggtitle("Sexo de los pacientes") 
```

Hay 19 hombres y 11 mujeres, cosa que sabemos gracias al código que
hicimos en la sección de limpieza de datos. Esto significa que puede que
nuestro modelo esté sesgado después si los síntomas o mediciones son
distintos entre hombres y mujeres, al ser el ratio distinto entre train
y las otras particiones/el dataset completo.

Según este paper,
<!--# https://pmc.ncbi.nlm.nih.gov/articles/PMC11885646/ --> el riesgo
de Parkinson es 1.5 veces mayor en hombres, haciendo así que nuestro
subdataset `train` represente algo mejor la población general que todo
el dataset.

------------------------------------------------------------------------

## Aplicación del Modelo de Regresión

aaaaa

------------------------------------------------------------------------

## PCA o Selección de Variables

aaaaa

------------------------------------------------------------------------

### Cosas por hacer

Se ha de hacer la partición antes de limpiar los datos, si hago alguna
transformación en train he de hacerla después en las otras particiones.

Hay que hacer los histogramas.

No hacer una regresión en la cual tengamos dos variables objetivo,
escoger entre una de las dos.

PCA? O usar descarte de variables? Pensar luego.

"La gracia es ir probando cosas, no hacer el mejor modelo".

<https://ieeexplore.ieee.org/document/5339170> paper original

Antes de hacer las cosas con las otras particiones hemos de limpiarlas
con las mismas transformaciones que hicimos en train.

Faltan bastantes cosas del EDA.
