---
title: "Trabajo de Modelos de Regresión - Parkinson"
subtitle: "Grado en Ciencia e Ingeniería de Datos – Universidad Rey Juan Carlos"
author: 
  -  Alejandro Álvarez Segoviano
  -  Ivo Reguero Ferrer
date: 04/30/2026
format:
  html:
    toc: true
    toc-depth: 3
    theme: cosmo
    code-fold: true
    code-tools: true
    embed-resources: true
  pdf:
    toc: true
    number-sections: false
    embed-resources: true
execute:
  echo: true
  warning: false
  message: false
lang: es
editor: 
  markdown: 
    wrap: 72
---

## Introducción

En este trabajo, vamos a procesar un dataset acerca del Parkinson. En el
dataset, se guardan los datos de `42` personas con la enfermedad de
Parkinson en etapas prontías. Hay alrededor de `200` mediciones de cada
paciente, para un total de `5875` mediciones. Específicamente, lo que se
hace en cada medición es guardar datos de la voz de los pacientes.

El objetivo principal de los datos es poder predecir `motor_UPDRS` y
`total_UDPRS` a partir de las otras `16` variables. Hay un total de `19`
variables, teniendo en cuenta que una de ellas es la ID del paciente.

## Librerías

```{r warnings=FALSE, message=FALSE}
library(dplyr)
library(ggplot2)
library(stats)
library(gridExtra)
```

## Lectura y descripción de Datos

### Lectura de Datos

```{r}
nombres_columnas <- c(
  "subject", "age", "sex", "test_time", "motor_UPDRS", "total_UPDRS", 
  "jitter_pct", "jitter_abs", "jitter_rap", "jitter_ppq5", "jitter_ddp",
  "shimmer", "shimmer_db", "shimmer_apq3", "shimmer_apq5", "shimmer_apq11", "shimmer_dda",
  "nhr", "hnr", "rpde", "dfa", "ppe"
)
parkinson_df <- read.csv("parkinsons_updrs.data", header = TRUE, col.names = nombres_columnas)
```

### Descripción de Datos

En esta tabla, se explicarán cada una de las variables.

| Columha | Descripción | Observación |
|------------------------|------------------------|------------------------|
| `subject#` | Entero que identifica a cada paciente. | Del 1 al 42. |
| `age` | Edad del paciente, en años enteros. |  |
| `sex` | Sexo del paciente, booleano. | "0" es hombre, "1" es mujer. |
| `test_time` | Tiempo desde que se toman datos del sujeto, en días. | Parece que hay valores en negativo, habrá que cambiarlos si se demuestra que son errores. |
| `motor_UPDRS` | Puntuación UPDRS medida por un médico clínico (Exclusivamente la parte motor). | Interpolada linealmente. |
| `total_UPDRS` | Puntuación UPDRS total medida por un médico clínico. | Interpolada linealmente. |
| `Jitter*` | Medidas acerca de la variación de la frecuencia fundamental de la voz. | Son Jitter(%), Jitter(Abs), Jitter:RAP, Jitter:PPQ5 y Jitter:DDP. En castellano, jitter significa vibrar, temblar. |
| `Shimmer*` | Medidas acerca de la variación en amplitud de la voz. | Son Shimmer, Shimmer(dB), Shimmer:APQ3, Shimmer:APQ5, Shimmer:APQ11 y Shimmer:DDA. En castellano, shimmer significa titilar. |
| `NHR` y `HNR` | Medidas del ratio del sonido a componentes tonales de la voz. |  |
| `RPDE` | Medida no linear dinámica de la complejidad. | Siglas que significan "Rapidly Progressive Dementia Evaluation". Al fin y al cabo, el parkinson está relacionado con la pérdida de memoria. |
| `DFA` | Exponente de escalado de señal fractal. | "Detrended Fluctuation Analysis", medida relacionada a señales. |
| `PPE` | Medida no lineal de la variación fundamental de la frecuencia. |  |

UPDRS son las siglas de "Unified Parkinson's Disease Rating Scale". Ya
que este test no se hace todos los días al paciente, existen algunas
observaciones no enteras porque se hace interpolación lineal entre el
test más reciente y el test posterior.

En la descripción de datos del propio dataset también aparecen todos los
`Jitter` y `Shimmer` juntos, con esa misma descripción (no se nos indica
cuál es la diferencia entre las variables).

## Preparación de Datos

### Partición de Datos

Después de limpiarlos, habrá que cortarlos (usando este código adaptado
a nuestro dataset). En este caso, no vamos a hacer una partición
aleatoria directamente, vamos a escoger ciertos subjects para cada una
de las particiones.

```{r}

# mediante una semilla conseguimos que el ejercicio sea reproducible
set.seed(123)

# creamos índices
ntotal = 42 # total de pacientes
# para evitar que salgan numeros no enteros
lista <- as.vector(list(sample(1 : ntotal, size = ntotal, replace = F)))

# Usamos el 50% de la base de datos como conjunto de entrenamiento
# mas o menos 25% (11) para test
# mas o menos 25% (10) para validación
train  <- subset(parkinson_df, subject %in% lista[[1]][1:21]) # 21 sujetos
test  <- subset(parkinson_df, subject %in% lista[[1]][22:32]) # 11
val  <- subset(parkinson_df, subject %in% lista[[1]][33:42]) # 10


head(train)
summary(train)
```

### Limpieza de Datos

Todo se hace a partir de ahora sobre train.

Subject es una variable que no vamos a usar para predecir, debido a que
es una ID. No la vamos a borrar (gracias a que los datos que nos van a
llegar van a tener un paciente asociado también).

Comprobar si hay algún error de medición (ya que no hay ningún missing
value según la web).

Habría, probablemente, que comprobar si los valores atípicos son
factibles (quitar los días negativos de `test_time`, por ejemplo).

------------------------------------------------------------------------

## Exploración De Datos

Para explorar todo al mismo tiempo, usaremos muchos histogramas al mismo
tiempo. No haré histogramas del sexo, la ID y la edad porque no es
lógico hacerlo.

```{r}
# Por editar
'
#Obtengo todas las medias para representarlas en los histogramas
media_test_time <- mean(train$`test_time`)
media_motor_UPDRS <- mean(train$`motor_UPDRS`)
media_total_UPDRS <- mean(train$`total_UPDRS`)
media_jitter_pct <- mean(train$`jitter_pct`)
media_jitter_abs <- mean(train$`jitter_abs`)
media_jitter_rap <- mean(train$`jitter_rap`)
media_jitter_ppq5 <- mean(train$`jitter_ppq5`)
media_jitter_ddp <- mean(train$`jitter_ddp`)
media_shimmer <- mean(train$`shimmer`)
media_shimmer_db <- mean(train$`shimmer_db`)
media_shimmer_apq3 <- mean(train$`shimmer_apq3`)
media_shimmer_apq5 <- mean(train$`shimmer_apq5`)
media_shimmer_apq11 <- mean(train$`shimmer_apq11`)
media_shimmer_dda <- mean(train$`shimmer_dda`)
media_nhr <- mean(train$`nhr`)
media_hnr <- mean(train$`hnr`)
media_rpde <- mean(train$`rpde`)
media_dfa <- mean(train$`dfa`)
media_ppe <- mean(train$`ppe`)

# Creo los histogramas de cada variable, uno por uno, con una línea roja que indica dónde está la media.

hist1 <- ggplot(data = train, mapping = aes(x = .data[["test_time"]])) + #datos
  geom_histogram() + #histograma, dependiendo de la variable pondré otro valor de bins
  geom_vline(xintercept = media_test_time, color = "red", linetype = "dashed", linewidth = 1) + #línea roja
  labs(title = "Distribución de test_time", x = "Cantidad de días", y = "Frecuencia" ) + #leyenda
  theme_minimal() #tema

hist2 <- ggplot(data = train, mapping = aes(x = .data[["motor_UPDRS"]])) + #datos
  geom_histogram() + #histograma, dependiendo de la variable pondré otro valor de bins
  geom_vline(xintercept = media_motor_UPDRS, color = "red", linetype = "dashed", linewidth = 1) + #línea roja
  labs(title = "Distribución de motor_UPDRS", x = "Puntuación", y = "Frecuencia" ) + #leyenda
  theme_minimal() #tema

hist3 <- ggplot(data = train, mapping = aes(x = .data[["total_UPDRS"]])) + #datos
  geom_histogram() + #histograma, dependiendo de la variable pondré otro valor de bins
  geom_vline(xintercept = media_total_UPDRS, color = "red", linetype = "dashed", linewidth = 1) + #línea roja
  labs(title = "Distribución de total_UPDRS", x = "Puntuación", y = "Frecuencia" ) + #leyenda
  theme_minimal() #tema



# Coloco todos los histogramas juntos.
grid.arrange(hist1, hist2, hist3, hist4, hist5, hist6, hist7, hist8, hist9, hist10, hist11, hist12, hist13, hist14, hist15, hist16, hist17, hist18, hist19, nrow=10)
'
# de prueba, el resto han de hacerse en el comentario

media_test_time <- mean(train$`test_time`)
media_motor_UPDRS <- mean(train$`motor_UPDRS`)
media_total_UPDRS <- mean(train$`total_UPDRS`)

hist1 <- ggplot(data = train, mapping = aes(x = .data[["test_time"]])) + #datos
  geom_histogram() + #histograma, dependiendo de la variable pondré otro valor de bins
  geom_vline(xintercept = media_test_time, color = "red", linetype = "dashed", linewidth = 1) + #línea roja
  labs(title = "Distribución de test_time", x = "Cantidad de días", y = "Frecuencia" ) + #leyenda
  theme_minimal() #tema

hist2 <- ggplot(data = train, mapping = aes(x = .data[["motor_UPDRS"]])) + #datos
  geom_histogram() + #histograma, dependiendo de la variable pondré otro valor de bins
  geom_vline(xintercept = media_motor_UPDRS, color = "red", linetype = "dashed", linewidth = 1) + #línea roja
  labs(title = "Distribución de motor_UPDRS", x = "Puntuación", y = "Frecuencia" ) + #leyenda
  theme_minimal() #tema

hist3 <- ggplot(data = train, mapping = aes(x = .data[["total_UPDRS"]])) + #datos
  geom_histogram() + #histograma, dependiendo de la variable pondré otro valor de bins
  geom_vline(xintercept = media_total_UPDRS, color = "red", linetype = "dashed", linewidth = 1) + #línea roja
  labs(title = "Distribución de total_UPDRS", x = "Puntuación", y = "Frecuencia" ) + #leyenda
  theme_minimal() #tema


grid.arrange(hist1, hist2, hist3, nrow=2)
```

### Cosas por hacer

Se ha de hacer la partición antes de limpiar los datos, si hago alguna
transformación en train he de hacerla después en las otras particiones.

Hay que hacer los histogramas.
