---
title: "Trabajo de Modelos de Regresión - Parkinson"
subtitle: "Grado en Ciencia e Ingeniería de Datos – Universidad Rey Juan Carlos"
author: 
  -  Alejandro Álvarez Segoviano
  -  Ivo Reguero Ferrer
date: 04/30/2026
format:
  html:
    toc: true
    toc-depth: 3
    theme: cosmo
    code-fold: true
    code-tools: true
    embed-resources: true
  pdf:
    toc: true
    number-sections: false
    embed-resources: true
execute:
  echo: true
  warning: false
  message: false
lang: es
---

## Introducción

Encontrar que factores causan parkinson/lo hacen más grave, con nuestro modelo (lo desarrollaré luego, para presentarlo mejor).

## Librerías

```{r warnings=FALSE}
library(dplyr)
library(ggplot2)
library(stats)
```

## Lectura y descripción de Datos

### Lectura de Datos

```{r}
nombres_columnas <- c(
  "subject", "age", "sex", "test_time", "motor_UPDRS", "total_UPDRS", 
  "jitter_pct", "jitter_abs", "jitter_rap", "jitter_ppq5", "jitter_ddp",
  "shimmer", "shimmer_db", "shimmer_apq3", "shimmer_apq5", "shimmer_apq11", "shimmer_dda",
  "nhr", "hnr", "rpde", "dfa", "ppe"
)
parkinson_df <- read.csv("parkinsons_updrs.data", header = TRUE, col.names = nombres_columnas)
head(parkinson_df)
```

### Descripción de Datos

Pondré aquí una tablita en la que explicaré que significa cada variable.

## Preparación de Datos

### Limpieza de Datos

Comprobar si hay algún error de medición (ya que no hay ningún missing value según la web).

### Partición de Datos

Después de limpiarlos, habrá que cortarlos (usando este código adaptado a nuestro dataset).

```{r}
"
# mediante una semilla conseguimos que el ejercicio sea reproducible
set.seed(1)

# creamos índices
indices <- 1:ntotal
ntrain <- ntotal * .5
ntest <- ntotal * .25
nval <- ntotal - (ntrain+ntest)
indices.train <- sample(indices, ntrain, replace = FALSE)
indices.test <- sample(indices[-indices.train],ntest,replace=FALSE)
indices.val <- indices[-c(indices.train,indices.test)]

# Usamos el 50% de la base de datos como conjunto de entrenamiento
# 25% para test
# 25% para validación
train  <- SeoulBikeData[indices.train, ]
test   <- SeoulBikeData[indices.test, ]
val   <- SeoulBikeData[indices.val, ]
# mediante una semilla conseguimos que el ejercicio sea reproducible
set.seed(1)

# creamos índices
indices <- 1:ntotal
ntrain <- ntotal * .5
ntest <- ntotal * .25
nval <- ntotal - (ntrain+ntest)
indices.train <- sample(indices, ntrain, replace = FALSE)
indices.test <- sample(indices[-indices.train],ntest,replace=FALSE)
indices.val <- indices[-c(indices.train,indices.test)]

# Usamos el 50% de la base de datos como conjunto de entrenamiento
# 25% para test
# 25% para validación
train  <- SeoulBikeData[indices.train, ]
test   <- SeoulBikeData[indices.test, ]
val   <- SeoulBikeData[indices.val, ]
"
```

------------------------------------------------------------------------

## Exploración De Datos

Podríamos utilizar la misma presentación de todos los histogramas al mismo tiempo que usamos en inferencia de datos.

```{r}
#
```

### Cosas por hacer

Me han mencionado que hemos de hacer, también en esta práctica, la separación train test validate. (recomienda hacerlo con todos los datos, no sin antes comprobar si los datos son lógicos).
